ACORDAO-COMPLETO-2420945

ACÓRDÃO 3062/2020 ATA 44/2020 - PLENÁRIO

VISTOS, relatados e discutidos estes autos de auditoria realizada, no âmbito do Fiscobras 2015, nas obras da construção da Ferrovia de Integração Oeste-Leste (Fiol) , segmento entre Ilhéus e Caetité/BA (Lotes 1F, 2F, 2FA, 3F e 4F) ,
ACORDAM os Ministros do Tribunal de Contas da União, reunidos em sessão de Plenário, ante as razões expostas pelo Relator, em:
9.1. acolher parcialmente as razões de justificativa oferecidas pelos Srs. José Lúcio Lima Machado (CPF XXX.030.725-XX) e Josias Sampaio Cavalcante Júnior (CPF XXX.024.981-XX) ;
9.2. enviar cópia deste Acórdão à Valec e aos responsáveis; e
9.3. apensar os presentes autos ao TC Processo 013.559/2016-8, que trata do monitoramento das determinações constantes do Acórdão 2645/2015-TCU-Plenário, para subsidiar a análise.

Auditoria nas obras da construção da Ferrovia de Integração Oeste-Leste (Fiol), segmento entre Ilhéus e Caetité/BA (Lotes 1F, 2F, 2FA, 3F e 4F).

Valec Engenharia, Construções e Ferrovias S.A.

3. Responsáveis: José Lúcio Lima Machado (CPF XXX.030.725-XX) e Josias Sampaio Cavalcante Júnior (CPF XXX.024.981-XX).

Aroldo Cedraz.

13.1. Ministros presentes: José Mucio Monteiro (Presidente), Walton Alencar Rodrigues, Benjamin Zymler, Augusto Nardes, Aroldo Cedraz, Raimundo Carreiro, Ana Arraes, Bruno Dantas e Vital do Rêgo.
13.2. Ministro que alegou impedimento na Sessão: Aroldo Cedraz.
13.3. Ministros-Substitutos presentes: Augusto Sherman Cavalcanti (Relator), Marcos Bemquerer Costa, André Luís de Carvalho e Weder de Oliveira.

AUGUSTO SHERMAN

Tratam os autos de auditoria realizada, no âmbito do Fiscobras 2015, nas obras da construção da Ferrovia de Integração Oeste-Leste (Fiol) , segmento entre Ilhéus e Caetité/BA (Lotes 1F, 2F, 2FA, 3F e 4F) .
Como achado da fiscalização, foi apontada a gestão temerária de empreendimento (IG-C) , em razão de descumprimento de determinação deste Tribunal, de imobilização antecipada de capital em produtos intermediários (dormentes, brita para lastro e trilhos) e de implantação descoordenada da obra.
Diante disso, o Tribunal, por meio do Acórdão 2645/2015-TCU-Plenário, de minha relatoria, promoveu audiência dos responsáveis e oitiva da Valec, além de expedir determinações e ciências.
Em análise, nesta fase processual, as razões de justificativa oferecidas, em relação as quais a SeinfraPortoFerrovia manifestou-se no seguinte sentido (peça 75) :
"das RAZÕES DE JUSTIFICATIVA
I) Sr. Josias Sampaio Cavalcante Júnior, Diretor-Presidente da Valec no período de 1º/11/2012 a 27/11/2013 (peça 60) : 
I.1) Introdução
Contextualiza que, nos termos do item 9.1 do Acórdão 2645/2015-TCU-Plenário, no período em que esteve à frente da empresa (1/11/2012 a 27/11/2013) , teria autorizado medição de dormentes, acessórios de fixação e outros produtos intermediários, de forma antecipada e sem correspondência com o real cronograma e caminho crítico das obras dos lotes 1F a 4F da Fiol.
A respeito, informa que pretende demonstrar em sua defesa que as autorizações e controle das medições não são atribuições diretas do Diretor-Presidente e, sim de áreas específicas da empresa, e, consequentemente, não se pode identificar os atos praticados que deram causa aos fatos alegados. Provará ainda que criou sistemas de controle e gestão no sentido de melhorar os processos de controle e medições das obras da Valec.
I.2) Histórico
Neste tópico, o gestor retrocede no tempo visando demonstrar as origens das irregularidades a ele imputadas. A seguir descreve-se resumidamente suas observações.
Do Acórdão 2930/2011-TCU-Plenário, Relator Ministro José Múcio Monteiro, destaca que os objetivos daquele trabalho foram avaliar possíveis irregularidades e sobrepreço no fornecimento de dormente de concreto e de acessórios. O cumprimento das determinações então realizadas foi examinado no Acórdão 1712/2012-TCU-Plenário, Ministro Relator José Múcio Monteiro, cujo relatório informa tratar-se de exame da regularidade dos preços de fornecimento de diversos insumos (dormentes, acessórios e aparelhos de mudança de via-AMV) nas obras da Fiol.
Como resultado do primeiro trabalho foram efetuadas medidas corretivas, as quais consistiram de determinações para repactuação dos preços dos contratos dos lotes afetados, inclusive estabelecendo os valores a serem obtidos. Em atendimento, o Diretor-Presidente à época contratou estudo técnico, cujo produto serviu de base para a negociação com as construtoras.
Entretanto, no trabalho que deu origem ao Acórdão 1712/2012-TCU-Plenário, a área técnica concluiu que o objetivo da repactuação não havia sido cumprido por não se ter conseguido chegar aos preços sugeridos anteriormente. O Relator, contudo, divergiu, concluindo que os preços indicados no relatório são paradigmas para a negociação e não necessariamente os preços exatos a serem pactuados. Foi o que constou no item 9 do mencionado acórdão emitido.
Embora tenha sido verificado posteriormente que a renegociação produziu os resultados de economia para os dormentes e acessórios, a partir de então o acompanhamento passou a tomar como ponto central não mais a repactuação de dormentes e acessórios, mas um novo tema, 'jogo de cronograma'. 
No relatório que deu origem ao Acórdão 1712/2012-TCU-Plenário a irregularidade é definida como antecipação de materiais e/ou a execução de serviços sem observar o cronograma da obra e o caminho crítico e teria como finalidade capitalizar injustificadamente a empresa contratada, trazendo ainda a possibilidade de que produzisse os principais itens do contrato garantindo maior lucratividade, indicados pela curva ABC, e, em seguida abandonar a obrar sem executar os demais serviços.
Acredita que essa inferência é justificada pela experiência no Lote 9 da Ferrovia Norte-Sul, onde a empreiteira produziu todos os dormentes e nenhum quilômetro de montagem de grade, e, em seguida, não deu continuidade ao restante da obra, conforme ficou assente no item 118 do Relatório do Acórdão 1712/2012-TCU-Plenário. No item 9.2.3 do acórdão mencionado, entendeu-se que a Valec autorizou a fabricação e a medição antecipada dos dormentes, sem conformidade com o 'real cronograma das obras'. 
Na deliberação exarada percebe-se duas preocupações desta Corte de Contas em relação à medição antecipada: i) deterioração dos materiais; e ii) medição antes da repactuação. Neste sentido, a elaboração do Gráfico de Gantt e o cronograma da obra são meios para garantir que estas preocupações não se concretizem.
No tocante à preocupação da alínea 'i' não se pode falar em deterioração precoce de dormentes que não entraram em carga. Acrescenta que o lançamento de dormentes apresenta um ritmo muito superior ao da produção, razão para se ter um estoque regulador visando manter o ritmo adequado das obras.
Quanto ao receio da alínea 'ii', após a paralisação inicial das obras, a produção de dormentes só foi novamente autorizada após a repactuação dos preços, cumprindo assim o proposito inicial do acórdão de afastar o sobrepreço.
Argumenta que, mesmo sanadas aquelas preocupações iniciais, o relatório do Acórdão 2645/2015-TCU-Plenário, Relator Ministro-Substituto Augusto Sherman Cavalcanti, entende que enquanto exerceu a função de Diretor-Presidente, no período de 1/11/2012 a 27/11/2013, in verbis:
Não estabeleceu sistema de controle de cronograma apto à definição do caminho crítico da obra e do empreendimento, de forma a autorizar a medição dos dormentes de concreto e a aquisição de acessórios de fixação apenas na época adequada, em desacordo com a determinação do Tribunal.
Pondera que a conduta imputada não é atribuição da sua alçada, mas da Diretoria de Obras e suas superintendências. A respeito, cita a existência de segregação de funções. De outra parte, aponta que apesar de não declarar de forma explícita, a decisão não questiona o ato da medição em si, ou o controle da obra, mas a falta da criação de estrutura de controle e gestão de riscos, aptas a coibir aquelas práticas. Para o então gestor a auditoria teria, portanto, alterado seu foco para uma auditoria operacional.
Defende que as afirmações teriam sido inferidas a partir do resultado das medições, sem a avaliação de outros documentos que tratam desse tema. Enquanto exerceu a função de Diretor-presidente, deu sequência aos avanços da gestão anterior, implementando estruturas visando melhorar a governança da empresa, bem como coibir os fatos alegados.
Arrazoa que, contrariamente às afirmações da auditoria, à época havia cronograma de obras e acompanhamento crítico, sendo o trabalho realizado continuamente pela SUPOB (Superintendência de Programação de Obras) subordinada à DIREN (Diretoria de Engenharia) . Devido à complexidade das obras eram utilizados cronogramas tempo-caminho, forma alternativa de acompanhamento, indicado para empreendimentos lineares.
I.3) Causas da Exclusão da Responsabilidade
I.3.i) Ausência de Nexo Causal
O defendente argumenta que para se estabelecer responsabilidade deve-se arguir primeiramente se praticou as falhas apontadas, ou se contribuiu por ação ou omissão para a falha detectada na medição antecipada dos dormentes. Pondera ainda que a responsabilidade civil está embasada em três pilares: a) ação ou omissão; b) nexo causal; e c) resultado.
Depois de trazer a lume leis, doutrina e jurisprudência sobre definição do nexo causal e suas consequências para a responsabilização, declara que os atos omissivos lhe foram atribuídos pela via reflexiva. A primeira questão que deve ser enfrentada na solução de qualquer caso é a verificação se há nexo causal, ou seja, antes de verificar se o agente agiu ou não com culpa indagar se o agente deu causa ao resultado.
Neste aspecto, alega não ter participado do processo de medição, que pode eventualmente ter causado prejuízo ao erário. Além disso, não se limitou apenas atender às determinações deste Tribunal, mas ainda criou outros controles no afã de evitar, a todo custo o prejuízo aos cofres públicos. Diante disso, alega que não há no caso responsabilidade do defendente. Assim, imputar responsabilidade a ele significa criar uma nova forma de responsabilidade objetiva, o que é vedado.
Na sequência demonstra as diferenças entre responsabilidade objetiva e subjetiva.
A responsabilidade objetiva decorre de lei e encontra guarida nos atos praticados pessoas jurídicas de Direito Público. Com base nos ensinamentos de Celso Antônio Bandeira de Mello (in Curso de Direito Administrativo) , menciona não ser necessário identificar a culpa na responsabilização objetiva, mas a conduta ilícita, o dano e o nexo causal. Assim, no caso em apreciação, a questão deve ser resolvida tendo como mote a culpabilidade subjetiva do envolvido. 
Para explicitar a responsabilidade subjetiva cita o documento 'Orientações para Elaboração da Matriz de Responsabilização', auxiliar do trabalho dos auditores nesta Corte de Contas, de onde extrai o seguinte trecho:
O nexo de causalidade é o aspecto da responsabilização mais difícil de ser caracterizado. Para facilitar o preenchimento do campo nexo de causalidade, pode-se, hipoteticamente, retirar do mundo a conduta do responsável e se perguntar se ainda assim o resultado teria ocorrido e, caso positivo, se teria ocorrido com a mesma gravidade. 
Se a resposta for não, é preciso ver ainda se o responsável agiu com culpa (imprudência, imperícia ou negligência) ou dolo (intenção de provocar o resultado ou aceitação do risco de que o resultado ilícito ocorresse) .
Se a resposta for sim, isso significa que há nexo de causalidade entre a sua conduta e o resultado. A demonstração da culpa é essencial, para que se possa demonstrar o nexo de causalidade.
A inexistência de nexo de causalidade significa que o gestor não pode ser responsabilizado pelo resultado. (grifos do defendente) .
Do referido excerto destaca o reconhecimento pelo TCU da dificuldade para se estabelecer o nexo de causalidade entre a conduta do responsável e o resultado ocorrido, recomendando para isso retirar do mundo a conduta do responsável e se perguntar se ainda assim o resultado teria ocorrido. 
Na sequência menciona diversas decisões desta Corte de Contas e julgados do Tribunal Regional Federal da 2ª Região, nas quais a descaracterização da conduta dolosa ou culposa do agente público ou do nexo de causalidade entre sua conduta e o prejuízo causado ao erário, serviram com excludente de responsabilidade:
Acórdão 62/2007-TCU-Segunda Câmara - de relatoria do Ministro Ubiratan Aguiar;
Fragmento do voto do Ministro Relator Walton Alencar Rodrigues, que fundamentou o Acórdão 512/2003-TCU-Plenário;
Decisão 289/1996, Segunda Câmara do TCU, Rel. Min. José Antônio Barreto de Macedo;
AC Apelação Civil 385200, Relator: Desembargador Federal Fernando Marques, Tribunal Regional Federal da 2ª Região, Órgão julgador: Quinta Turma Especializada, Data: 23/09/2010; e
AC Apelação Civil 361335, Relator: Desembargador Federal Theophilo Miguel, do Tribunal Regional da 2ª Região, Órgão julgador: Sétima Turma Especializada, Data: 30/10/2006.
Conclui o subtópico mencionando que ante a ausência de atuação do DiretorPresidente, não se pode imputar responsabilidade por atos praticados por outros gestores, ignorando a atuação diligente que foi característica de sua gestão. A respeito, declara que não contribuiu por ação ou omissão para a ocorrência do dano ao erário, seja porque não efetuou as medições, seja porque atuou de forma diligente para evitar o famigerado 'superfaturamento de cronograma'. Dessa forma, por ausência de nexo causal, um dos pressupostos da responsabilidade civil, resta afastado o dever de reparação no evento.
I.3.ii) Ausência de Culpabilidade (Boa-fé) 
A respeito da boa-fé, colaciona farta doutrina, a saber:
de Lucia Vale de Figueiredo e Juarez de Freitas, destaca que o princípio da boa-fé tem como dimensão a moralidade administrativa e a segurança jurídica; 
de Hely Lopes Meirelles (Direito Administrativo Brasileiro) sublinha que (...) cumprir simplesmente a lei na frieza de seu texto não é o mesmo que atendê-la na sua letra e no seu espírito. A administração, por isso, deve ser orientada pelos princípios do direito e da Moral, para que ao legal se ajunte o honesto e o conveniente aos interesses sociais;
de Celso Antônio Bandeira de Mello (Curso de Direito Administrativo) , informa que o princípio da moralidade contempla, como evidente, os chamados princípios da lealdade e boa-fé; e
de Ana Cláudia Finger (O Princípio da Boa Fé no Direito Administrativo) , realça que (...) o agir administrativo não se esgota apenas no cumprimento da legalidade estrita, mas é informado por todo o conjunto de normas que compõe o ordenamento jurídico.
Menciona também as Orientações para Elaboração da Matriz de Responsabilização deste Tribunal, de onde extrai que a análise da culpabilidade não investiga a existência de culpa ou dolo, mas pretende avaliar a reprovabilidade da conduta do gestor. Lembra que o TCU adota predominantemente o conceito de boa-fé subjetiva. Portanto, para saber se o gestor agiu de boa-fé é preciso ressaltar a conduta que o gestor-médio teria adotado, se estivesse na mesma situação do gestor do caso concreto.
A seguir ressalta decisões desta Corte de Contas que destacam as ações corretivas adotadas por parte da administração para correção das falhas e irregularidades detectadas como sendo elementos extremamente relevantes para a consideração pelo Tribunal da boa-fé dos gestores. Neste ponto, reforça que as medidas administrativas adotadas 'visando o entabulamento dos aditivos procurou cumprir os requisitos legais de regência e agiu como qualquer homem-médio o faria'.
Aduz, a respeito, que:
 (...) não se pode perder de vista que o Defendente além de não ser responsável pelas medições que podem ter causado dano ao erário, ainda atuou no sentido de não só efetuar o cumprimento da determinação da Corte de Contas, mas ainda de aparelhar a Valec com sistemas de controle para evitar o dano ao erário. 
Destaca ainda o princípio da confiança, com base no qual o gestor adotou como pressuposto que seus subordinados estariam atuando em conformidade com as normas internas da Valec, criadas justamente para evitar o dano ao erário, e com fulcro nos princípios da continuidade do serviço público e da presunção de legitimidade/validade.
O então gestor enfatiza mais uma vez não ser sua a responsabilidade pela medição, e, tendo criado instrumentos para atender e cumprir a determinação da Corte de Contas, supôs que as medições estariam sendo efetuadas da forma correta, ou seja, em cumprimento às determinações do TCU. Frisa ainda a sua atuação proativa no caso, ao contrário do que afirma a área técnica.
Finaliza o sub tópico requerendo o acolhimento das suas alegações de defesa ante a ausência de nexo causal e/ou ausência de culpabilidade/atuação de má-fé, restando, portanto, a descaracterização da relação de causa e efeito. 
I.4) Conjuntura à época da gestão
Argumenta a respeito que para que possa fazer a avaliação das decisões do gestor, e seus atos discricionários, é importante saber o contexto em que eles foram efetivados, considerando i) cenário do comando do ministério; e ii) cenário da Empresa. De forma geral, devem se basear nos princípios da eficiência, da economicidade e de transparência.
I.4.i) Cenário do comando do ministério
Observa que no período em que exerceu a função de Diretor-Presidente da Valec, primeiro interinamente, 17/9/2012 a 1º/11/2012, e depois na titularidade, 2/11/2012 a 27/11/2013, bem como nos períodos que antecederam, o comando do Ministério dos Transportes sofreu diversas alterações, alterando a dinâmica do comando, as estratégias e os modelos de governança. As alterações nos cargos comissionados da Diretoria e demais funções acarretaram negociações e reposicionamentos interferindo na dinâmica da empresa.
I.4.ii) Cenário do comando da Valec
Alega que, anteriormente, quando exercia o cargo de Diretor de Planejamento (Diplan) , discutia-se, no âmbito da empresa, o novo modelo de concessões ferroviárias, chamada de concessão horizontal, ou open access. Em setembro de 2012, diante da possibilidade de extinção da Diretoria de Planejamento, tendo em vista que, diante do novo, a Valec não faria novos projetos, efetuou tratativas para viabilizar seu retorno ao órgão de origem.
Pouco tempo depois, com a saída do então Diretor-Presidente da empresa, Sr. Castello Branco, foi convidado para assumir interinamente a direção da Valec por um período de cerca de três meses. Informa que permaneceu na condição de interino entre 17/9/2012 e 1/11/2012, data em que foi efetivado no cargo. A sua exoneração em 27/11/2013, marca um período de 44 dias na condição de interino e um ano e 26 dias como efetivo.
Ressalta neste curto período deu início a diversas medidas estruturantes, como a posse de concursados (peça 60, p. 49-52) , a implantação da nova estrutura organizacional (peça 60, p. 53-57) , a criação do Escritório de Gestão de Projetos (EGP) , mapeamento de riscos e mapeamento de projetos. Embora não tenha colhido os frutos deste trabalho, as medidas representaram avanço no processo de governança da empresa.
I.5) Alegações da Auditoria
Declara que a auditoria se deteve nos aspectos da economicidade, tendo como ponto inicial o sobrepreço no fornecimento de dormentes e acessórios, o que foi afastado por meio da repactuação dos preços dos dormentes e de nova licitação para os acessórios.
Feito isto, a auditoria se voltou para o chamado 'jogo de cronograma', caracterizado pela antecipação da aquisição de materiais e/ou a execução de serviços sem observar o cronograma da obra e o caminho crítico, configurando ato antieconômico devido ao custo de oportunidade do capital imobilizado.
A partir deste ponto volta a discutir a questão do nexo causal e da culpabilidade, já debatida no item I.2, I.3.i e I.3.ii desta instrução, motivo pelo qual deixa-se de expor. 
Finaliza o subtópico ponderando que a conduta a ele imputada, assim como o nexo de causalidade, foram inferidos do resultado do trabalho sem o exame das medidas implementadas durante a sua gestão, tais como a nova estrutura organizacional, o plano de cargos e salários e os demais avanços ocorridos (peça 60, p. 53-57) .
I.6) Ações de estruturação da empresa e implantação de sistema de controle pelo defendente
Neste tópico, o então gestor relaciona as medidas adotadas no sentido de estruturar a empresa e implantar sistema de controle:
posse e contratação de funcionários concursados (peça 60, p. 49-52) ;
implantação da nova estrutura organizacional mediante (peça 60, p. 53-57) :
b.1) desvinculação do Escritório de Gestão de Projetos (EGP) da Diretoria de Planejamento (Diplan) , por meio da Portaria 24, de 18 janeiro de 2013, cuja principal função era o estabelecimento de um núcleo de competências para estruturar e consolidar a cultura de projetos, considerada como instrumento de apoio ao gerenciamento e à implementação das estratégias da organização (peça 60, p. 58-101) ;
b.2) criação da Superintendência de Programação de Obras (Supob) , vinculada à Diretoria de Engenharia (Diren) , responsável pelo planejamento e acompanhamento das obras, principalmente quanto aos seus cronogramas, elaboração de gráficos de Gantt e caminho critico;
b.3) criação da Superintendência de Construção (Sucon) , vinculada à Diretoria de Engenharia, responsável pelo acompanhamento geral de todas as obras da empresa; e 
b.3) criação da Gerência Geral da Fiol, vinculada à Superintendência de Construção (Sucon) ;
b.4) criação da Gerência de Riscos (peça 60, p. 102-103) , vinculada ao EGP, a qual iniciou o mapeamento para a formação da Matriz de Riscos, bem como a contratação de empresa para a realização dos serviços de modelagens de negócios, capacitação, fornecimento e implantação de solução para automação da gestão de processo; e
b.5) contratação do Consórcio Memora - CPQD para a prestação de serviço de modelagem de processos de negócio, capacitação, fornecimento e implantação de solução para automação de gestão de processos, tendo como principal escopo a elaboração da Matriz de Riscos (peça 60, p. 41) .
I.7) Do Mérito (pelo gestor) :
I.7.i) Acompanhamento das obras
Aqui se atém em justificar que de acordo com a estrutura organizacional implantada, o acompanhamento da obra era responsabilidade direta da Gerência Geral da Fiol. As decisões táticas, como avanço da obra, cronogramas, programação financeira, etc., eram realizadas por duas Superintendências: Sucon e Supob. 
Por outro lado, o EGP atuava entre as diversas áreas da empresa relacionadas com o andamento do projeto Fiol, promovendo a comunicação e integração, avaliando situações de conflitos e identificando gargalos, bem como dirimindo possíveis conflitos por meio da coordenação e diálogos entre as áreas conflitantes.
I.7.ii) Diagrama tempo-caminho
Neste subtópico, menciona que a elaboração do Gráfico de Gantt, determinada por meio do Acórdão 1712/2012-TCU-Plenário, Relator Ministro José Múcio Monteiro, era de responsabilidade da Sucon e Supob, e o monitoramento cabia ao EGP.
Complementa informando que, além dos cronogramas físico-financeiros tradicionais e dos gráficos de Gantt, essas áreas se valiam da Linha de Balanço (LDB) , também conhecida por Diagrama de Tempo-Caminho (peça 60, p. 42-44 e 104-107) . Informa tratar-se de uma ferramenta de planejamento, que tem como principais objetivos:
representação simples e clara;
acompanhamento do previsto e realizado; e
rápida visualização dos desvios de programação.
De acordo com o defendente, por meio deste diagrama, o desbalanceamento de ritmos de produção é representando pela intersecção de retas com inclinações diferentes, em um eixo cartesiano. No caso de produção de dormentes (e seus acessórios) e lançamento de grade, o cruzamento dessas duas linhas implicaria na falta de dormentes para o trecho e o consequente atraso da obra e os custos decorrentes de trilhos e equipamentos parados. 
No tocante a produção de dormentes, considerando o espaçamento de 70 cm entre os dormentes, para um trecho de 100 km seriam necessários 142.900 dormentes, que seriam produzidos em sete meses e cinco dias. Quanto ao lançamento de grade, onde se consegue produzir 25 km/mês, a produção de dormentes precisa ser iniciada quatro meses antes do lançamento (100km/25km) para que não haja descompasso entre a produção e o avanço físico.
Finaliza este tópico dizendo que diante da estrutura implementada, bem como das ações desenvolvidas no sentido de solidificar esta estrutura, não se pode falar em omissão. Ressalta o reconhecimento de seus esforços pelo Ministro Augusto Sherman Cavalcanti, Relator do Acórdão 2910/2012-TCU-Plenário, pois, devido a extensão dos problemas seria impossível a qualquer gestor resolvê-los em tão pouco tempo, conforme contido nos itens 38 e 47 do seu Voto.
I.8) Conclusões (pelo gestor) 
I.8.i) Da conduta imputada
Inicia relembrando a conduta a ele atribuída no Relatório que acompanha o Acórdão 2645/2015-TCU-Plenário, da lavra do Ministro-Substituto Augusto Sherman Cavalcanti: 'Não estabeleceu sistema de controle de cronograma apto à definição do caminho crítico da obra e do empreendimento (...) '. Ademais, é dever do gestor público estruturar a entidade com um padrão técnico de elementos necessários ao cumprimento de sua missão de forma eficiente.
Em contestação, lembra que estabeleceu um sistema de controle de obras, por meio da estruturação adequada da empresa, conforme já descrito no subtópico I.6 desta instrução.
I.8.ii) Do nexo de causalidade
Rememora ainda, que, de acordo com relatório que compõe o acórdão mencionado no item precedente, o nexo de causalidade seria a omissão do gestor ao não implantar sistema de controle de cronograma (...) permitiu a medição de dormentes e a aquisição de acessórios de fixação antes do momento necessário.
Rebate a afirmação argumentando que diante da estrutura por ele implantada (peça 60, p. 53-57) , bem como das ações desenvolvidas no sentido de solidificá-las, não se pode falar em omissão, conforme já debatido no subtópico I.3.i. Acrescenta que estes esforços foram reconhecidos pelo Relator do Acórdão 2910/2012-TCU-Plenário, Ministro Augusto Sherman Cavalcanti, nos itens 38 e 47 do Voto exarado.
I.8.iii) Da culpabilidade
Em relação à culpabilidade, rebate que, com base no princípio da segregação de funções, as decisões tático-operacionais, como a definição do real caminho crítico das obras, de modo a identificar a ineficácia dos controles existentes e interromper a medição/aquisição de dormentes, acessórios de fixação e demais produtos intermediários antes do momento necessário, não são atribuições diretas do Diretor-Presidente. Desta forma, pondera não ser razoável esperar que ele refizesse as análises efetuadas pelas áreas técnicas da empresa, conforme exposto no item 54 do Relatório que acompanha o Acórdão 2652/2010-TCU-Plenário, Relator Ministro Walton Alencar Rodrigues.
Do ponto de vista estratégico, salienta ter implantado estruturas que possuíam atribuições formais para o controle das obras, integradas por superintendentes e gerentes com habilidades necessárias aos cargos, bem como quadro de funcionários concursados. Afirma ter empoderado estas áreas por meio de reuniões técnicas e apoio de empresa especializada, contratada para a melhoria dos processos, desenvolvimento de Matriz de Riscos e desenvolvimento de sistemas computacionais de suporte.
Arremata o subtópico mencionando que em 1 ano e 26 dias de gestão não foi possível iniciar o processo de melhoria de gestão e de governança da Valec, e solucionar a totalidade dos problemas encontrados.
II) Sr. José Lúcio Lima Machado, Diretor-Presidente da Valec no período de 27/11/2013 a 26/12/2014 (peças 61 a 63) : 
II.1) Introdução
Alega que a decisão exigindo o estabelecimento de sistema de controle de cronograma apto à definição do caminho crítico da obra e do empreendimento, de forma a autorizar a medição dos dormentes de concreto e a aquisição de acessórios de fixação apenas na época adequada, nos termos do item 9.2.3 do Acórdão 1712/2012-TCU-Plenário, Relator Ministro José Mucio Monteiro, foi prolatada em 4/7/2012, portanto, 16 meses antes da sua posse.
Informa ainda que no curto período em que presidiu a empresa adotou medidas necessárias para o fortalecimento do controle, dentre as quais destaca:
desenvolvimento e implantação do SISGOF (Sistema de Gerenciamento de Obras Ferroviárias) , para fins de acompanhamento e controle do avanço físico das obras (peça 61, p. 28-45 e 59-66) ; 
notificação às Gerências Gerais da Valec, bem como ao Consórcio contratado para o lote 1, de que somente seriam medidos os dormentes e acessórios após a apresentação dos Gráficos de Gantt e de acordo com o estipulado no cronograma atualizado (peça 61, p. 67-73) ; 
aprovação da Política de Gestão de Riscos e do Plano de Ação para Gestão de Riscos (peça 61, p. 74-132) ; 
instituição do Comitê de Gestão da Estratégia e Governança Corporativa da VALEC (peça 61, p. 133-176) ; 
determinação para atendimento diligente e prioritário às determinações de órgãos de controle (peça 61, p. 177-183) ; e
postergação do fornecimento de acessórios de fixação etc. (peça 61, p. 184-284) .
II.2) Do Mérito (pelo gestor) 
No mérito, rebate que não poderia ser responsabilizado porquanto tomou posse no cargo em 27/11/2013, sendo exonerado em 26/12/2014. Acrescente que esteve licenciado entre 1 e 20/12/2014, tendo deixado de praticar ato administrativo a partir de 30/11/2014.
Em seu relato (peça 61, p. 3) , quando tomou posse, a meta de conclusão da Fiol 2 era para o final de 2015, e apresentava o seguinte cenário:
todos os quatro lotes de obra iniciados, sendo que três deles (2F, 3F e 4F) em avançado estágio de execução; 
o lote 1F, apesar de resolvidas as questões ambientais e com extensas frentes de serviço liberadas, encontrava-se com as obras paralisadas devido a rescisão do contrato por inadimplência da contratada, com menos de 10% executado; 
projetos básicos e executivos concluídos e com graves deficiências, impactando no andamento das obras;
contratos aditados, com inclusão de cláusula de pagamento de dormentes vinculada a montagem de grade (peça 61, p. 218-237 e peça 62, p. 1-4) ;
contratos de obras aditados, com supressão dos acessórios, nova licitação para fornecimento dos mesmos concluída e contratos em andamento (peça 62, p. 218-237 e peça 62, p. 1-4) ;
ameaça de paralisação e/ou rescisão dos contratos pelas contratadas, devido à indisponibilidade de trilhos e, por consequência, impossibilidade de manutenção do faturamento previsto contratualmente (comprometimento do equilíbrio econômico-financeiro dos contratos) (peça 62, p. 5-49) ; 
licitação para os serviços de gerenciamento da FIOL paralisada; 
não havia determinação do TCU de paralisação das obras, estando, portanto, esses lotes liberados para execução; 
as metas orçamentárias para o ano de 2014 indicavam aceleração do cronograma visando correção dos prazos e conclusão do trecho Ilhéus/Caetité até o final de 2015 (peça 62, p. 50-53) ; e
licitação para compra de trilhos em fase de adjudicação conforme modelagem determinada por este órgão de controle (peça 62, p. 54-64) .
Acrescenta que adotou medidas para desenvolver um sistema que permitisse ao corpo diretivo e gerencial ter conhecimento sistemático das informações físico-financeiras das obras, em tempo hábil à tomada de decisões visando a minimização de eventuais impactos sobre o cronograma dos empreendimentos. O desenvolvimento deste sistema veio posteriormente a consolidar-se no SISGOF, cuja implantação definitiva se deu em abril de 2015, já na gestão do Sr. Bento José de Lima, então Diretor Interino.
A respeito, cita que a importância e efetividade do sistema fora reconhecida pela equipe de auditoria, conforme destacado na página 9 do Relatório de Fiscalização, levando a dispensar a oitiva dos então gestores. Apesar deste reconhecimento, o item 4 do Relatório afirmou que o responsável não adotou ação para a implantação do sistema. 
Declara ser estranha a conclusão acerca da sua responsabilização, tendo em vista que o desenvolvimento do sistema se deu exatamente na sua gestão. Expõe que nos primeiros meses de 2014 teve início o projeto através da realização de diagnóstico dos quase 2.000Km de ferrovias em implantação. Para tanto, foram identificadas necessidades de aplicação de conhecimento específico, ferramentas, processos e técnicas/práticas para um gerenciamento eficaz visando o alcance dos prazos propostos.
Aduz ainda que em abril/2014 deu início às tratativas para o treinamento da equipe e, a partir de agosto do mesmo ano, foram disponibilizados espaços próprios, tendo sido mobilizado 54 profissionais, além daqueles lotados em escritório de gestão de projetos (EGP) , conforme descrito na proposição de aprovação do SISGOF submetida à Diretoria e ao Conselho de Administração (peça 61, p. 28-46 e 59-66) .
Esclarece que o sistema fora inicialmente desenvolvido para a extensão sul das obras da Ferrovia Norte-Sul, e posteriormente direcionado à FIOL após a contratação da empresa gerenciadora, tendo em vista que fazia parte do objeto de seu contrato a disponibilização de consultores para o acompanhamento do processo e de equipe para coleta das informações de campo (peça 62, p. 107-179 e peça 63, p. 1) . 
Argumenta que é impossível a implantação de um sistema do porte do SISGOF em pouco tempo, sendo que, para isso, foi necessário criar ferramentas que projetassem os desvios de cronograma com base na evolução dos serviços, uma vez que todo o acompanhamento das obras era feito com base na evolução financeira dos empreendimentos.
Arrazoa que o sistema foi desenvolvido durante o ano de 2014 com o esforço da equipe técnica da Valec, o que permitiu a sua institucionalização no primeiro semestre de 2015 e operacionalização para acompanhamento das obras da Extensão Sul da FNS.
Salienta que, em 11/12/2014, manteve reunião na sede da Valec com o então secretário da SeinfraHidroferrovia, quando a equipe técnica da Superintendência de Engenharia (SUPEN) apresentou o sistema e detalhou o processo de implantação. 
Diante disso, defende que a conclusão da equipe de auditoria aposta no relatório 10/2015 não pode prosperar, pois, não é possível considerar somente o momento da institucionalização do sistema como ato de gestão visando prover a empresa pública de mecanismos mais eficientes e que pudessem coibir as supostas irregularidades apontadas, haja vista que, no último trimestre de 2014, o SISGOF já se encontrava em operação para as obras da extensão sul, e em fase de desenvolvimento para Fiol, momento em que foi apresentado à esta Corte de Contas.
Finaliza, pedindo que, por dever de justiça, não deve ser reconhecida apenas a importante contribuição do seu sucessor, Eng. Bento Lima, na institucionalização do sistema, mas também todo o seu desenvolvimento, ocorrido na gestão do responsável e o esforço da equipe técnica da empresa durante todo o ano de 2014, o que possibilitou a sua efetiva institucionalização no começo de 2015.
II.3) Atendimento aos órgãos de controle
Esclarece que nunca houve qualquer ação ou omissão que levasse ao descumprimento das determinações desta Corte de Contas, conforme Memorando Circular 012/2014 - ASSEC (peça 61, p. 177-183) . Alega que, quando tomou posse, a Valec possuía muitas pendências dos órgãos de controle, tanto do TCU como Controladoria-Geral da União (CGU) e da própria auditoria interna da empresa. Para reduzir o estoque editou a Resolução Executiva 005, de 25/9/2014, e Memorando Circular 007/2014, pedindo aos setores envolvidos que tais demandas recebessem tratamento prioritário (peça 61, p. 177-183) . 
Depois de exaustivo trabalho conseguiu reduzir 70% do passivo existente até 2014, sendo que, das 32 demandas do TCU, atendeu 91%, verificando-se uma efetiva evolução no percentual de atendimento das recomendações quando comparado a exercícios anteriores, conforme observado pela CGU através das Notas Técnicas 1125 e 1562/DITRA/DI/SFC/CGU-PR, o que demonstra seu compromisso em atender as determinações. 
II.4) Política de Gestão de Riscos
Informa que a Política de Gestão e o Plano de Ação de Riscos da Valec foram aprovados durante a sua gestão, o que se deu por meio da Resolução 2/2014, de 18/9/2014. Ditas medidas tiveram como finalidade a mitigação de perdas e ameaças ao cumprimento de prazos, controle de custos e qualidade de projetos e ainda a preocupação com o atendimento das recomendações deste Tribunal emanadas antes mesmo de sua gestão, Acórdão 2467/2013-TCU-Plenário, Ministra Ana Arraes. 
Reitera que na sua gestão foram obtidos significativos avanços concernentes à gestão de riscos. Não foi possível colher todos os frutos da nova política de gestão de riscos, tendo em vista o curto período de apenas um ano de gestão, mas, certamente, nossos atos representaram grande avanço, deixando uma base sólida para a gestão que nos sucedeu.
II.5) Elaboração do Gráfico de Gantt
Relata que visando dar cumprimento às determinações dos Acórdão 1712/2012-TCU-Plenário, Ministro José Múcio, e 2.388/2013-TCU-Plenário, Ministro Augusto Sherman, determinou às empresas supervisoras das obras, in verbis:
- somente autorizassem e atestassem medições de fabricação de dormentes e acessórios de vias, quando efetivamente estes se encontrassem no momento adequado do cronograma da obra, qual seja, quando de sua aplicação na via; e 
- somente autorizassem e atestassem as medições acima mencionadas após a apresentação de Gráfico de Gantt onde se pudesse determinar o momento correto dentro do cronograma da obra em que se daria a aplicação dos dormentes e acessórios da via.
No mesmo momento, notificou os consórcios construtores e as supervisoras de obras, determinando que apresentassem, no prazo improrrogável de cinco dias, o Gráfico de Gantt das obras, bem como somente efetivassem a fabricação de dormentes e a aquisição de acessórios de via, quando efetivamente as obras se encontrassem no momento adequado (peça 61, p. 67-73) .
Ressalta que ao assumir a Presidência da Valec em 2013, os contratos relativos à fabricação de dormentes e à aquisição de acessórios para as obras não só estavam em andamento, como já haviam sido aditados, visando dar atendimento às determinações do TCU. Feito isto, entendeu que as determinações estavam sendo cumpridas. Apenas após tempo hábil para inteirarse de todos os imbróglios que rondavam as obras da Fiol, pode perceber a necessidade de aperfeiçoamento dos controles.
Ademais das providências aqui destacadas, informa que inúmeras outras foram tomadas pelo defendente, ou por sua iniciativa junto ao Conselho de Administração, como modificações no Regimento Interno da Empresa, visando otimizar os controles na gestão dos empreendimentos, tais como:
adequações na equipe gerencial buscando profissionais de larga experiência em gestão de contratos de obras públicas; conclusão da licitação para contratação do fornecimento de trilhos, depois de várias tentativas frustradas, evitando, assim, paralisações das obras e o pagamento de indenizações por desequilíbrio contratual (peça 62, p. 5-49 e 54-64) ; 
reestruturação da Superintendência de Engenharia (SUPEN) , visando dar um enfoque mais específico no planejamento e acompanhamento das obras e gestão eficaz do cronograma e caminho crítico dos empreendimentos; 
ampliação da atuação do Escritório de Gestão de Projetos (EGP) , que passou a ter atuação sistemática também na gestão das obras (peça 62, p. 65-78) ;
criação do Comitê de Gestão da Estratégia e Governança Corporativa, visando dar ênfase no Planejamento Estratégico com estabelecimento e acompanhamento sistemático de metas e resultados (peça 61, p. 133-176) ;
adjudicação do novo contrato para o Lote 1F, de modo a propiciar o reinício das obras em março de 2014; e
finalização da licitação de gerenciamento, viabilizando a implantação do sistema de gestão de obras ferroviárias (SISGOF) para a Fiol no ano de 2014.
Conclui este tópico dizendo que as ações empreendidas quando de sua gestão frente à Valec demonstram sua iniciativa e comprometimento, afastando de pronto qualquer entendimento de desídia ou omissão no desempenho de suas atribuições.
II.6) Das Irregularidades Apontadas e dos Critérios Adotados na Auditoria
Neste tópico o responsável lembra que foi instado a apresentar razões de justificativas pelo suposto descumprimento do determinado no item 9.2.3 do Acórdão 1.712-TCU-Plenário, Ministro José Múcio Monteiro, ou seja, por ter permitido a medição antecipada de dormentes e acessórios de superestrutura. A respeito, ressalta que a determinação chegou ao conhecimento da Valec em 17/7/2012, portanto, um ano e quatro meses antes do início de sua gestão, em 27/11/2013.
Conforme menciona, o que o TCU buscava com a determinação era atender a elaboração de gráfico de Gantt e caminho crítico com base no real cronograma de execução das obras, de forma que o fornecimento de trilhos, acessórios, dormentes e lastro de brita ocorresse em justaposição ao início da montagem de grade. 
Acrescenta que em decorrência da decisão foram estabelecidas regras internas da Valec para a fabricação e medição de dormentes. Quando ingressou na empresa, o corpo técnico entendia que aquela ação já havia dado cumprimento à determinação, não restando dúvida para a diretoria que assumia de que ditas diretrizes sanavam a pendência. À época os dormentes dos lotes 2F, 3F, e 4F estavam em pleno processo de fabricação, tendo sido entregues e medidos em sua maior parte (peça 63, p. 2-3) .
A partir deste ponto segue descrevendo a questão da compra dos trilhos, que, de acordo com as orientações desta Corte de Contas, passou a ser feita diretamente pela Valec, no sentido de eliminar encargos de tributação e BDI. A demora na conclusão do processo licitatório para a compra dos trilhos deveu-se a tentativas frustradas no mercado nacional, obrigando a realização de pregões internacionais (peça 62, p. 54-64) . O fato provocou o descasamento entre infraestrutura e o fornecimento de dormentes com o fornecimento de trilhos e consequentemente a montagem de grade. 
Além disso, expõe que adjudicação do objeto e a homologação do certame se efetivaram por acreditar ser a melhor providência para atender aos objetivos da empresa, à época. Trilho é produto 'fora da prateleira' e, devido às suas especificidades, a aquisição requer planejamento prévio rigoroso, porquanto o processo de fabricação envolve diversas fases, tais como aquisição de matéria prima, programação de fabricação, inspeções, liberação para embarque, longos deslocamentos e finalmente recebimento, nacionalização e transporte até o local de aplicação. O cronograma contratual buscou atender à necessidade desse material nas obras, naquele momento de forte aceleração no ritmo de implantação da FIOL.
Aduz que as ordens de fornecimento foram emitidas em estrita consonância dos cronogramas e o avanço físico das obras. Embora fossem únicas, previam remessas parceladas. No momento da emissão, o cenário econômico era bastante favorável e os trilhos estavam no caminho crítico do empreendimento, conforme pode ser constatado nas diversas correspondências dos consórcios construtores, que intentavam pleitear reequilíbrio econômico-financeiro caso não fossem disponibilizados os trilhos (peça 62, p. 5-49) .
Segundo alega, as entregas dos trilhos tiveram início no 2º semestre de 2014 nos canteiros dos lotes 2F, 3F e 4F. O ritmo das obras permitia que naquele momento houvesse trechos de infraestrutura prontos e em condições de montagem das grades. O Cenário então existente era de forte aceleração e perdurou durante toda a sua gestão.
Durante o ano de 2014, a FIOL, no trecho Ilhéus / Caetité, teve avanço físico de mais de 50% de todo o avanço do período 2011 a 2013. O avanço físico médio das obras (média dos avanços dos lotes 1F, 2F, 3F e 4F) de 38% em novembro de 2013, passou para 61% em dezembro de 2014 (conforme relatório anual de 2014) .
A redução do ritmo das obras a partir de março de 2015, face às restrições orçamentárias e financeiras, levou a nova gestão a renegociar os cronogramas de entrega de trilhos, adequando-os à nova realidade do empreendimento. Para o lote 1F, por força da legislação, foram mantidas no novo contrato as mesmas condições da licitação e para os lotes 2F, 3F e 4F, não havia, naquele momento, impedimentos de desapropriações que indicassem interrupções na execução da obra, além do que, cerca de 250 km do trecho estava liberado para montagem de grade.
Portanto, definido o cronograma inicial de implantação, as providências para fabricação de dormentes teriam que ser imediatas. O início de fornecimento de dormentes exige altos investimentos iniciais, além de prazos relativamente extensos para mobilização e implantação da fábrica. No caso do lote 1F tais investimentos já estavam executados quando do início de sua gestão. A utilização deste investimento pela nova contratada viabilizava o prazo para execução da obra.
O prazo estabelecido para execução das obras quando da licitação foi de 24 meses corridos, contados da data de emissão da ordem de serviços, ou seja, 730 dias. Para isso, a montagem de grade deveria estar concluída em 640 dias ou 21 meses, pois os últimos 3 meses são necessários para a conclusão do lastreamento, socaria, nivelamento e alinhamento. No caso do Lote 3F, aonde seriam necessários 215.043 dormentes, considerando a capacidade de produção mensal de 12.000 dormentes/mês, o prazo necessário para conclusão seria de 15 meses (peça 62, p. 79-80) .
Portanto, a atividade 'fabricação de dormentes' (para montagem das grades) , está no caminho crítico das obras, devendo o início do processo (mobilização da fábrica) ocorrer até o segundo mês a partir da ordem de serviço, para garantir o cumprimento do prazo contratual.
Defende ainda que a não disponibilização dos insumos necessários neste prazo, tem sido motivação para os consórcios construtores pleitearem reequilíbrio dos contratos, face aos pesados encargos a suportar. A retenção de medições, sem que a contratada tenha responsabilidade pelo atraso na montagem de grade, seria ato unilateral passível de ressarcimento de prejuízos seja no âmbito administrativo ou judicial.
Acrescenta que, para o fornecimento dos acessórios de fixação, a Valec firmou o Contrato 028/2013, datado de 04/10/2013, sendo a primeira ordem de fornecimento emitida em 13/11/2013 com prazo de entrega de dez meses. Alega, que dito contrato e ordem de fornecimento, portanto são anteriores a sua gestão (peça 61, p. 184-204) . No caso do trecho Ilhéus/Caetité (lotes 1F a 4F) , as entregas dos acessórios de fixação foram realizadas de acordo com o contratado, uma vez que com a conclusão da licitação de trilhos, previa-se a necessidade imediata desses materiais (peça 61, p. 16) .
No que refere aos acessórios de fixação, de acordo com o responsável, a contratação e a emissão da ordem de fornecimento são anteriores a sua gestão, iniciada em 27/11/2013.
II.7) Da competência do cargo ocupado face aos apontamentos realizados (peça 61, p. 16-23) 
Defende ainda que na condição de Diretor-Presidente da Valec não lhe competia a gestão direta das obras, mas a gerência de obra, sendo, por tais razões, descabido exigir que devesse verificar integralmente toda a gestão de contratos de fornecimento, prestação de serviços de supervisão ou gerenciamento de contratos de execução de obras, atribuições estas das respectivas gerências de obras.
O gestor, embora entenda como legítima e acertada a busca pela responsabilidade dos servidores públicos na gestão de contratos e obras que tenham o erário como financiador, pede que se investigue, dentro da cadeia hierárquica da empresa e das instruções técnicas dos processos administrativos, qual a delimitação da responsabilidade técnica de cada ator na tomada de decisão.
No cumprimento de suas obrigações regimentais e da competência conferida, defende não ser possível exigir que verificasse integralmente todas as medições de contratos da Valec. Para tanto, argumenta que se valeu da presunção de legitimidade de setores hierarquicamente inferiores quando da apresentação das informações. Segue citando decisões deste TCU nas quais houve a exclusão da responsabilidade do gestor em situações semelhantes.
Pede ainda observar que as diretrizes para a fabricação e medição de dormentes em atendimento ao Acórdão 1712/2012-TCU-Plenário, Ministro José Múcio Monteiro, foram definidas um ano e quatro meses antes de sua gestão, iniciada em 27/11/2013. Expõe que, quando assumiu a gestão da Valec, a medição de dormentes e lastro de brita para os lotes 2F e 3F estavam em estágio final, e concluída para o lote 4F. Em não tendo sido relatada qualquer irregularidade pelas áreas técnicas afins, não havia motivos para alteração dos procedimentos.
Acrescenta que, enquanto gestor, empreendeu diversas medidas para que se provesse a gestão, o controle e o planejamento de procedimentos mais eficazes, buscando aprimorar os mecanismos de controle da empresa e tornar melhor o uso dos recursos do erário, esforçando-se para atender as demandas dos órgãos de controle, conforme demonstra na peça 61, p. 177-183 e na peça 62, p. 81-106.
Finaliza, informando não se verificar na tentativa de acerto, evidência de necessidade de sua responsabilização quanto aos atos indicados no relatório técnico que embasa a audiência.
II.8) Conclusão pelo gestor (peça 61, p. 23-26) 
Menciona que ao assumir a presidência da Valec encontrou um quadro de deficiências na gestão das obras, apesar dos avanços dos anos anteriores. Diante disso buscou adotar princípios basilares da administração pública com dedicação e respeito às leis e determinações dos órgãos de controle. Relata que procurou dotar a empresa de mecanismos modernos de gestão, destacando:
- aprovação da Política de Gestão de Riscos e o plano de ação para a gestão de riscos; (peça 61, p. 74-132) ;
- ampliação da atuação do Escritório de Gestão de Projetos (EGP) (peça 62, p. 65-78) ;
- ênfase ao Planejamento Estratégico através da criação do COMITÊ DE GESTÃO DA ESTRATÉGIA E GOVERNANÇA CORPORATIVA (peça 61, p. 133-176) ;
- criação do Sistema de Gestão de Obras Ferroviárias (SISGOF) ao qual a equipe técnica da DIREN/Superintendência de Planejamento de Engenharia (SUPEN) dedicou grande esforço ao longo do ano de 2014 (peça 61, p. 28-45 e 59-66) .
Acrescenta que a análise das decisões tomadas em 2014 sob a ótica de 2015, induz a uma avaliação distorcida da realidade. Para que haja isenção deve-se abstrair o cenário atual e buscar colocar-se no cenário de 2014. O cenário previsto para o período de 2013 a 2014 era de investimentos crescentes com previsão de conclusão do trecho Ilhéus/Caetité até o final de 2015, pois havia recursos suficientes (peça 62, p. 50-53) .
Por outro lado, a situação vigente à época da auditoria (maio de 2015) era exatamente o contrário, tendo em vista as severas restrições orçamentárias, com as obras em ritmo bastante lento, alterando significativamente a previsão de conclusão da ferrovia para além de 2017. Assim, fez-se necessário rever o cronograma para fornecimento de trilhos, adequando-o a esta nova realidade.
A Valec não deixou de avaliar os riscos potenciais, proporcionando prejuízo financeiro à empresa ao imobilizar capital na aquisição dos trilhos, conforme constou do relatório de fiscalização. Entende que esta assertiva deve ser melhor examinada à luz dos aspectos ora abordados. A respeito, justifica que, quando do seu ingresso na empresa, estava claro que as diretrizes adotadas pela Valec para o atendimento do Acórdão 1712/2012-TCU-Plenário, Ministro José Múcio Monteiro, já haviam satisfeito à determinação. Contudo, o setor responsável pela gestão dos contratos notificou a empresa contratada para a execução da obra quanto à necessidade de apresentação do cronograma Gantt, especificamente do Lote 1F, uma vez que estava concluída a fabricação de dormentes (peça 61, p. 67-73) .
Menciona ainda que ajustes de cronograma com o realinhamento do caminho crítico, não deveriam afetar o processo de fabricação de trilhos e/ou dormentes, pois a sua paralisação poderia gerar pleitos de reequilíbrio contratual e por consequência elevados acréscimos no custo dos empreendimentos. Observa, ainda, que a natureza dos materiais de superestrutura (trilhos, dormentes e acessórios) não sofre alteração na sua vida útil - o que só ocorre com a implantação e uso dos mesmos na ferrovia.
Assim, não lhe parece razoável tratar o fornecimento de um insumo para execução da obra como antecipação de capital sem que por outro lado sejam consideradas as perdas cambiais ou índices de reajustamento, ou ainda, o acréscimo de custos devido a eventuais demandas das Construtoras por desequilíbrio contratual, que, no caso, alega não ter ocorrido.
Segundo alega, todo o empreendimento FIOL teve seu planejamento readequado à nova realidade financeira do Governo Federal no ano de 2015, tendo em vista a desaceleração das obras devido a indisponibilidade de recursos. 
O então gestor alega ter tomado todas as providências gerenciais que estavam ao seu alcance para mitigar os problemas encontrados na Valec quando assumiu a presidência. Entende que, para a responsabilização de dirigentes da Administração pelos atos praticados, se faz necessário que os Órgãos de Controle, incluindo essa Corte de Contas, saibam diferenciar com razoabilidade e acuidade até onde as atitudes dos gestores são intrinsicamente responsáveis pela condução dos trabalhos, bem como avaliar a real diligência da atuação dos gestores de forma global.
Ante o exposto, requer o acolhimento integral das justificativas apresentadas e o afastamento da aplicação de qualquer penalidade, considerando as razões de justificativas apresentadas, embasadas em prova documental.
Da Análise das razões de justificativas
III) Considerações iniciais
Com base nas conclusões do Relatório de Auditoria (peça 21, p. 23) , conforme já mencionado no item 3 desta instrução, os senhores Josias Sampaio Cavalcante Junior e José Lúcio Lima Machado, ex-diretores-presidentes da Valec, respectivamente nos períodos de 1º/11/2012 a 27/11/2013 e 27/11/2013 a 26/12/2014, foram instados a apresentar razões de justificativas sobre:
 (...) ter permitido, nas obras da Fiol, segmento entre Ilhéus e Caetité/BA (lotes 1 a 4) , a medição de dormentes de concreto e acessórios de fixação de forma antecipada, como também de outros produtos intermediários, a exemplo da brita para lastro e trilhos, sem correspondência com o real cronograma e caminho crítico de execução da obra, em afronta à determinação constante do item 9.2.3 do Acórdão 1712/2012-TCU-Plenário e ao art. 37 da Constituição Federal.
O Relatório de Auditoria ainda regista que na gestão do senhor José Eduardo Saboia Castello Branco, ex-Diretor-Presidente da Valec (20/10/2011 a 17/9/2012) , responsável à época pelo recebimento da determinação contida no Acórdão 1712/2012-TCU-Plenário, Relator Ministro José Mucio Monteiro, não houve constatação da ocorrência referente à medição de dormentes e acessórios de fixação de forma antecipada no âmbito da Fiol 1, razão pela qual não se fez necessário chamá-lo em audiência.
IV) Exame
IV.1) Da exclusão de responsabilidade
IV.1.i) Sr. Josias Sampaio Cavalcante Júnior, Diretor-Presidente da Valec (1º/11/2012 a 27/11/2013) 
As alegações iniciais do então gestor de que não tem responsabilidade sobre as ocorrências, tendo em vista que as autorizações e controle das medições não são atribuições do Diretor-Presidente, mas das áreas específicas da empresa, não sendo possível identificar os atos praticados, não excluem sua responsabilidade. A respeito, vale destacar que, embora não tenha sido o autor direto dos atos que deram origem às irregularidades imputadas, os membros das equipes, incluindo os dirigentes da Superintendência de Programação de Obras (Supob) , Diretoria de Engenharia (Diren) e Gerencia Geral da Fiol, que, segundo alega, seriam os responsáveis, foram lá colocados por sua indicação e/ou consentimento.
A despeito da doutrina apresentada, apesar de existir jurisprudência desta Corte de Contas informando não caber responsabilização de dirigente de órgão ou entidade por irregularidade que só poderia ser detectada mediante completa e minuciosa revisão dos atos praticados pelos subordinados, esta é inaplicável quando se tratar de falha grosseira ou situação recorrente, que impede o reconhecimento da irregularidade como caso isolado (Acórdão 1529/2019-TCU-Plenário, Ministro Benjamin Zymler, in Boletim de Jurisprudência 272/2019) .
A ocorrência em apreço se insere nas exceções, haja vista se tratar de falha grosseira e recorrente, pois, diante da determinação deste Tribunal e das normas da Valec, era evidente a antecipação desmedida da fabricação dos dormentes. Ademais, trata-se de irregularidade contumaz, tendo em vista ter se apresentado em todos os contratos de execução das obras da Fiol 1.
Quanto à alegada ausência de nexo causal, vale lembrar, que, diante da falta de instrumentos de controle eficientes que lhe permitisse acompanhar a execução das obras, omitiuse quanto ao acompanhamento das atividades desenvolvidas pelos responsáveis indicados para isso, dando ensejo a ocorrência das irregularidades. Isto, sem levar em conta que esta Corte de Contas já havia alertado quanto às ocorrências por meio do item 9.2.3 do Acórdão 1712/2012-TCU-Plenário, de relatoria do Ministro José Múcio.
A informação apresentada sobre a realização do controle das obras com base em cronogramas tempo-caminho, forma alternativa de acompanhamento, indicado para grandes empreendimentos, apenas agrava a ocorrência. Entende-se que, embora se tenha utilizado deste recurso, e ainda adotado medidas para a estruturação da Valec e implantação do sistema de controle, não houve êxito em afastar a ocorrência das irregularidades.
Também não se mostra plausível a escusa de que os dormentes, apesar de terem sido produzidos antecipadamente, não se deterioram quando ainda não aplicados na obra, pois, o que se discute no caso é a antecipação dos gastos, ou seja, a imobilização inoportuna dos recursos empregados na sua produção. 
De acordo com o Relatório de Auditoria (peça 21, p. 12) , o capital imobilizado somente em dormentes e brita para lastro, os quais ainda não haviam sido aplicados de fato na via, alcançavam a cifra de R$ 327 milhões, base maio de 2015. Em decorrência, o custo de oportunidade apurado à época era de 54 milhões, a preços iniciais.
Portanto, a culpa encontra-se evidente ante a falta de vigilância e cuidado com a atuação de seus subordinados, e ainda atenção à determinação desta Corte de Contas.
Assim, quanto às alegações de exclusão de responsabilidade, cabe rejeitar os argumentos de defesa do senhor Josias Sampaio Cavalcante Júnior, ex-Diretor-Presidente da Valec (1º/11/2012 a 27/11/2013) , mantendo sua responsabilização em relação às irregularidades não justificadas ocorridas em sua gestão, no entanto, sem incidência de má-fé.
IV.1.ii) Sr. José Lúcio Lima Machado, ex-Diretor Presidente da Valec (27/11/2013 a 16/12/2014) 
A alegação de que não pode ser responsabilizado, tendo em vista que a decisão contida no item 9.2.3 do Acórdão 1712/2012-TCU-Plenário, Relator Ministro José Mucio Monteiro, foi prolatada na Sessão de 4/7/2012, portanto, 16 meses antes da sua posse, não guarda consistência. 
Não se aplica este argumento porque, mesmo não tendo sido o destinatário direto da determinação, como seu sucessor, cabia manter a observação da determinação, no sentido de elaborar gráfico de Gantt e caminho crítico com base no real cronograma de execução das obras, de forma a autorizar a medição dos dormentes de concreto, acessórios de fixação e aparelhos de mudança de via apenas na época adequada, evitando o fornecimento antecipado desses componentes.
A respeito, vale ressaltar que as determinações desta Corte de Contas são dirigidas à entidade, e não à pessoa dos dirigentes. De forma que as deliberações devem ser também observadas pelos futuros gestores, sob pena de aplicação de multa fundada no art. 58, VII, da Lei 8.443/1992, conforme Enunciado de Jurisprudência do Acórdão 2854/2009-TCU-Segunda Câmara, de relatoria do Ministro André de Carvalho.
Ao assumir o cargo, compete ao gestor público inteirar-se das determinações expedidas pelo TCU afetas à sua área de atuação, arcando com a responsabilidade no caso de descumprimento por parte de seus subordinados, uma vez que as determinações do Tribunal não têm caráter pessoal (intuitu personae) , pois visam aprimorar a gestão do órgão ou da entidade, nos termos do Enunciado extraído do Acórdão 277/2019-TCU-Plenário, de relatoria do Ministro Marcos Bemquerer.
Embora tenha iniciado o desenvolvimento do Sistema de Gerenciamento de Obras Ferroviárias (SISGOF) , que, em tese, permitiria a detecção da implantação descoordenada do empreendimento, em sua gestão não foi possível evitar o fornecimento antecipado de dormentes de concreto, acessórios de fixação, aparelhos de mudança de via, bem como de pedra britada para lastro, conforme detectado pela equipe de auditoria.
A efetiva implantação do SISGOF, considerado um passo importante para a melhoria da gestão da Valec, ocorreu efetivamente em abril de 2015. Conforme o Relatório de Auditoria (peça 21, p. 21-22) , a partir de março/2015, não houve constatação de medição de insumos nos Lotes 1F a 4F. 
Contudo, a despeio de não excluir suas responsabilidades, entende-se que as seguintes ações demonstram o compromisso do Sr. José Lúcio Lima Machado em atender as determinações do Tribunal, atenuando a gravidade de sua conduta omissiva:
 redução de 70% do estoque de demandas desta Corte de Contas pendentes, até 2014;
implantação da Política de Gestão e o Plano de Ação de Riscos da Valec com finalidade de mitigar perdas e ameaças ao cumprimento de prazos, controle de custos e qualidade de projetos e ainda a preocupação com o atendimento das recomendações deste Tribunal emanadas antes mesmo de sua gestão, Acórdão 2467/2013-TCU-Plenário, Ministra Ana Arraes; e
notificação dos consórcios construtores e as supervisoras de obras, determinando que apresentassem, no prazo improrrogável de cinco dias, o Gráfico de Gantt das obras, bem como somente efetivassem a fabricação de dormentes e a aquisição de acessórios de via, quando efetivamente as obras se encontrassem no momento adequado (peça 61, p. 67-73) , em cumprimento às determinações dos Acórdão 1712/2012-TCU-Plenário, Ministro José Múcio, e 2388/2013 - TCU - Plenário, Ministro Augusto Sherman; e
estabelecimento de regras internas da Valec para a fabricação e medição de dormentes (peça 63, p. 2-3) .
Assim, sobre a exclusão de responsabilidade, cabe rejeitar as alegações de defesa do senhor José Lúcio Lima Machado, ex-Diretor Presidente da Valec (27/11/2013 a 16/12/2014)  mantendo-se sua responsabilização em relação às irregularidades não justificadas ocorridas em sua gestão, no entanto, deve-se ressaltar as providências mencionadas no item precedente, que atenuam a sua conduta omissiva.
IV.2) Dormentes
IV.2.i) Sr. Josias Sampaio Cavalcante Júnior, Diretor-Presidente da Valec (1º/11/2012 a 27/11/2013) 
Inicialmente cabe ressaltar que a ocorrência de fabricação e medição de dormentes começou a ocorrer em novembro de 2012, gestão do Sr. José Lúcio Lima Machado, tendo sido finalizada em dezembro de 2015, administração do Sr. Josias Sampaio Cavalcante Júnior, atingindo, portanto, as gestões de ambos os gestores arrolados. A evidência consta do quadro-resumo (peça 63, p. 3) , que registram ocorrências de medição de dormentes nos seguintes períodos:
nov/12 a nov/13 - 54,9%;
dez/13 a nov/14 - 32,9%; e
dez/14 a dez/15 - 12,2%.
Não procede a argumentação do então gestor de que a irregularidade referente à antecipação de materiais e/ou a execução de serviços sem observar o cronograma da obra e o caminho crítico surgiu por inferência, a partir de constatações no Lote 9 da Ferrovia Norte-Sul, onde a empreiteira produziu todos os dormentes e nenhum quilômetro de montagem de grade, e, em seguida, não deu continuidade ao restante da obra, conforme se depreende da leitura do item 118 do Relatório do Acórdão 1712/2012-TCU-Plenário, de relatoria do Ministro José Múcio Monteiro. Vale destacar que a irregularidade foi constatada em campo, conforme consta dos itens II e III do Relatório de Auditoria (peça 21) , e não por dedução a partir de achado de outro trabalho.
Em verdade, a caracterização da irregularidade decorre da fabricação e pagamento dos dormentes com antecedência de mais de 2 anos antes de serem efetivamente necessários à obra, contrariando inclusive norma interna da Valec, que previa antecipação de 4 meses antes da utilização, conforme ficou assente nos gráficos que constam do Relatório de Auditoria (peça 21, p. 16-17) . A observação do cronograma e caminho crítico da obra é somente um instrumento de controle para que a produção de dormentes pudesse ocorrer no tempo esperado.
Neste sentido, não se justifica também a argumentação de que, ao questionar a falta de criação de estrutura de controle e gestão de riscos, aptas a coibir as ocorrências, em detrimento do ato da medição em si, ou o controle da obra, a auditoria teria alterado seu foco, transformando-se em operacional. 
Corrobora este entendimento o caráter normativo das decisões desta Corte de Contas, porquanto a ausência de instrumentos de controle e gestão de riscos fora objeto da determinação contida no item 9.2.3 do Acórdão 1.712-TCU-Plenário, de relatoria do Ministro José Múcio, tendo sido emitida anteriormente à auditoria. Portanto, em se tratando de descumprimento de decisão, a falha deixa de ser de cunho unicamente operacional, estando fora da atuação discricionária do gestor, face ao fator cogente da determinação.
Assim, cabe rejeitar as alegações de defesa do senhor Josias Sampaio Cavalcante Júnior, ex-Diretor-Presidente da Valec (1º/11/2012 a 27/11/2013) , em cuja gestão ocorreram autorizações para produção/medição de dormentes de concreto de forma antecipada, conforme é possível ser verificado no quadro resumo (peça 63, p. 3) .
IV.2.ii) Sr. José Lúcio Lima Machado, ex-Diretor Presidente da Valec (27/11/2013 a 16/12/2014) 
Sobre a irregularidade referentes aos dormentes, destaca-se das razões oferecidas a menção de que os prazos contratuais para conclusão das obras estavam limitados a 24 meses corridos (730 dias) . Assim, para o cumprimento da previsão, a montagem de grade deveria estar concluída em 21 meses (640 dias) para que os trilhos pudessem ser lançados, pois os últimos 3 meses seriam necessários para a conclusão do lastramento, socaria, nivelamento e alinhamento.
Para o responsável o motivo da antecipação da produção de dormentes seria devido ao fato de que a atividade 'fabricação de dormentes' (para montagem das grades) encontra-se no caminho crítico das obras, devendo o início do processo (mobilização da fábrica) ocorrer até o segundo mês a partir da ordem de serviço, para garantir o cumprimento do prazo contratual. 
Desta forma, considerando o prazo de quatro meses para que os dormentes possam ser utilizados, o primeiro lote produzido poderia ser aplicado na obra a partir do 6º mês da emissão da ordem de início de serviços.
Entretanto, comparando-se esta informação com os dados da Tabela 1 - Produção de dormentes x Montagem de grade (maio de 2015) , constante do Relatório de Auditoria (peça 21, p. 10-11) , verifica-se um hiato acentuado entre os percentuais de dormentes produzidos (89%) e o de grade executados (10%) , o que corresponde a um excedente 79%, conforme exposto na tabela a seguir:
Tabela 1 - Dormentes produzidos x não utilizados x grade montada (maio/2015) 
	Contra-to
	Lote
	Exten-são (km) 
	Dormentes produzidos/medidos (2) 
	Grade montada (2) 
	Dormentes
	Fim da vigência  do contrato (1) 

						Exce-dentes (3) 
	Data máxima para a montagem de grade (4) 
	
	007/14
	1F
	164
	57%
	-
	57%
	11/9/2015
	11/12/2015

	054/10
	2F
	115,65
	100%
	2%
	97,9%
	11/9/2015
	11/12/2015

	062/10
	3F
	131,95
	100%
	19%
	81,2%
	31/12/2015
	31/3/2016

	055/10
	4F
	206
	100%
	16%
	84,2%
	s/ data
	14/12/2015 (5) 

	Totais/médias
	617,6
	89%
	10%
	79%
		
Relatório de Auditoria (peça 21, p. 26-30) ;
Tabela 1 - Produção de dormentes x Montagem de grade (maio de 2015) , conforme Relatório de Auditoria (peça 21, p. 10-11) ;
Relatório de Auditoria (peça 21, p. 31) ;
3 meses antes da previsão de conclusão da obra, cf. informações do responsável (item 99 desta instrução) ; e
Data da rescisão judicial, conforme item 247 desta instrução.
Conforme se verifica na tabela constante do item precedente, o percentual de dormentes produzidos/medidos à época era aproximadamente oito vezes superior à quantidade efetivamente aplicada (tópico II do Relatório de Auditoria, p. 21, p. 12) . A existência de 79% de dormentes até então ainda não aplicado na montagem de grade, demonstra bem esta defasagem, confirmando o achado referente à imobilização antecipada de capital em dormentes.
Assim, cabe rejeitar as alegações de defesa do senhor José Lúcio Lima Machado, ex-Diretor-Presidente da Valec (27/11/2013 a 16/12/2014) , em cuja gestão também ocorreram autorizações para produção/medição de dormentes de concreto de forma antecipada, conforme é possível ser verificado no quadro resumo (peça 63, p. 3) , mantendo-se a sua responsabilização a respeito.
IV.3) Trilhos
IV.3.i) Sr. Josias Sampaio Cavalcante Júnior, ex-Diretor-Presidente da Valec (1º/11/2012 a 27/11/2013) 
Este responsável não foi ouvido sobre a irregularidade referente à compra antecipada dos trilhos, haja vista ter ocorrido a partir maio de 2014, quando foram assinados os contratos e expedidas as ordens de fornecimento. Portanto, não cabe responsabilizá-lo pela ocorrência.
IV.3.ii) Sr. José Lúcio Lima Machado, ex-Diretor Presidente da Valec (27/11/2013 a 16/12/2014) 
Da análise, verifica-se que, em maio de 2014, os Srs. José Lucio Lima Machado, então Diretor-Presidente, e Mario Rodrigues Junior, à época Diretor de Engenharia, assinaram os Contratos 10/2014, 16/2014, 17/2014, 18/2014, 19/2014 (peças 23-27 do TC 001.244/2015- 9) visando o fornecimento de todo o trilho previsto para as obras dos lotes da Fiol, Lotes 1F a 7F.
Alega que por determinação desta Corte de Contas a aquisição/fornecimento dos trilhos passou a ser feita diretamente pela Valec. Além disso, o processo licitatório, devido às tentativas frustradas no mercado nacional, só pode ser concluído mediante licitação internacional.
A aquisição de trilhos no mercado internacional, em face de suas especificidades e inexistência do produto para pronta entrega, requer planejamento prévio rigoroso, pois o processo de fabricação envolve diversas fases, tais como aquisição de matéria prima, programação de fabricação, inspeções, liberação para embarque, longos deslocamentos até a entrega e recebimento em porto do Brasil, a partir de onde é feita a nacionalização do insumo e o transporte até o local de aplicação. 
Dando sequência aos objetivos da contratação, entre os meses de maio e agosto de 2014, os dois gestores assinaram cinco ordens de fornecimento (peça 86 do TC 001.244/2015- 9) , que juntas previam a entrega de 146.936,00 toneladas de trilhos ao custo de R$ 541.683.473,55, conforme informações da Tabela 1, abaixo.
Tabela 2 - Ordens de fornecimento de trilhos para os Lotes 1F a 7F da Fiol
	Contrato
	Valor total de cada ordem de fornecimento (R$) 
	Quantidade (toneladas) 
	Mês da assinatura da ordem de fornecimento
	Prazo para primeira remessa (prevista em contrato) 
	Prazo para última remessa (prevista em contrato) 
	Destino dos trilhos

	Ct 010/2014
	98.905.126,67
	26.708,00
	6/2014
	91 dias
	211 dias
	Lotes 2, 3 e 4

	Ct 016/2014
	98.905.126,67
	26.708,00
	5/2014
	131 dias
	251 dias
	Lotes 2, 3 e 4

	Ct 017/2014
	98.644.067,67
	26.708,00
	6/2014
	111 dias
	231 dias
	Lotes 1, 2 e 3

	Ct 018/2014
	122.614.576,27
	33.406,00
	8/2014
	281 dias
	461 dias
	Lotes 3, 4 e 5

	Ct 019/2014
	122.614.576,27
	33.406,00
	8/2014
	311 dias
	491 dias
	Não houve entrega

Fonte: elaborado com base nas peças 23-27, 86 e 87, p. 10-11, todas do TC Processo 001.244/2015-9. 
As ordens de fornecimento, embora fossem únicas, previam remessas parceladas. No momento da emissão, o cenário econômico era bastante favorável e os trilhos estavam no caminho crítico do empreendimento, conforme pode ser constatado nas diversas correspondências dos consórcios construtores, que pleiteavam reequilíbrio econômico-financeiro caso não fossem disponibilizados os trilhos (peça 62, p. 5-49) .
As primeiras entregas de trilhos ocorreram a partir de agosto/2014 nos canteiros dos lotes 2F, 3F e 4F. O ritmo das obras permitia que naquele momento houvesse trechos de infraestrutura prontos e em condições de montagem das grades. O Cenário então existente era de forte aceleração das obras e perdurou durante toda a sua gestão.
Entretanto, a redução da disponibilidade de recursos, formalmente ocorrida a partir de maio de 2015, acarretou atrasos no avanço físico das obras, levando a empresa a renegociar os cronogramas para readequá-los a nova realidade. Os dados referentes à percentagem de grade concluída cerca dois anos após a entrega dos trilhos dá uma ideia do descompasso ocorrido:
Tabela 3 - Calendário de recebimento de trilhos e porcentagem de grade concluída nos Lotes 1F a 7F da Fiol.
	Lote
	Primeira entrega
	Última entrega
	Quantidade fornecida (toneladas) 
	Quantidade fornecida (%) 
	Montagem de grade concluída
	Período sem aplicação desde a primeira entrega

						Mês de referência
	%
	
	Lote 1F
	2/2015
	5/2015
	20.707,00
	100%
	4/2017
	0%
	26 meses

	Lote 2F
	8/2014
	2/2015
	15.745,00
	100%
	4/2017
	0%
	31 meses

	Lote 3
	9/2014
	10/2015
	17.196,00 
	100%
	6/2017
	38,26%
	33 meses

	Lote 4
	8/2014
	10/2015
	26.476,00 
	100%
	6/2016
	24,72%
	34 meses

	Lote 5
	5/2015
	10/2015
	4.412,24 
	19%
	6/2017
	0%
	23 meses

	Lote 6
	-
	-
		0%
	7/2017
	0%
	-

	Lote 7
	-
	-
		0%
	6/2017
	0%
	-

Fonte: elaborado, com base nas peças 20, 87, p. 10-11, 88 e 89, todas do TC 001.244/2015- 9.
Esta questão do fornecimento antecipado dos trilhos foi exaustivamente examinada no TC Processo 001.244/2015-9, que trata de auditoria nas obras da Fiol 2, Fiscalização 10/2015. 
Naquela oportunidade constatou-se que as características da licitação e contratação (internacional) , assim como da produção e entrega dos trilhos, não permitiram a suspensão do fornecimento, mesmo diante do contingenciamento de recursos orçamentários e financeiros que acarretou atrasos no cronograma físico das obras. 
A Fiol 1, que compreende os lotes 1F a 4F, localizados no trecho compreendido entre Ilhéus e Caetité, no estado da Bahia, foi contemplada no orçamento por meio dos programas de trabalho 26783208711ZE0029, 26783146011ZE0029 e 26783207211ZE0029, todos com a nomenclatura 'Construção da Ferrovia de Integração Oeste-Leste - Ilhéus/BA - Caetité/BA - EF - 334 - no Estado da Bahia', e 26783207211ZE0103, identificado como 'Construção da Ferrovia de Integração Oeste-Leste - Ilhéus/BA - Caetité/BA - no Estado da Bahia - Nacional (Crédito Extraordinário) .
O contingenciamento passou a ocorrer formalmente a partir de 22/5/2015 com a edição do Decreto 8.456/2015. Na sequência foram introduzidas alterações por meio dos Decretos 8.480, 8.496, 8.580 e finalmente Decreto 8.581, todos de 2015 (itens 161 a 164) . Na tabela e gráfico que se seguem são apresentados dados que confirmam as reduções de recursos decorrentes do contingenciamento e reflexos subsequentes. As informações abrangem os exercícios de 2012 a 2018 e referem-se somente às obras da Fiol 1.
Tabela 4 - Despesas fixadas na LOA e dotações orçamentárias destinadas à construção da Ferrovia de Integração Oeste - Leste (Fiol 1) , Lotes 1F a 4F, no período de 2012 a 2018
	A
N
O
	PROJETO INICIAL DA LOA - FIXACAO DESPESA
	DOTAÇÃO INICIAL MAIS SUPLEMEN-TAR
	DOTACAO CANCELADA E REMANE-JADA
	DESPESA EMPENHADA
	DESPESA LIQUIDADA (EXERCÍ-CIO) 
	DESPESA PAGA (EXERCÍ-CIO) 
	PAGAMEN-TOS TOTAIS (EXERCICIO E RAP) 

	2012
	1.606.400.000,00
	769.144.557,00
	 (302.000.000,00) 
	346.090.777,63
	28.663.854,02
	28.607.045,75
	216.958.391,27

	2013
	990.000.000,00
	705.500.000,00
	 (205.000.000,00) 
	665.500.000,00
	445.289.136,93
	443.703.470,82
	915.752.131,74

	2014
	1.400.000.000,00
	918.465.944,00
	0,00
	888.007.430,43
	715.256.057,17
	713.279.222,73
	943.817.098,42

	2015
	742.580.000,00
	668.322.000,00
	 (137.200.841,00) 
	519.376.681,99
	435.707.746,41
	373.523.574,92
	619.514.721,22

	2016
	405.058.943,00
	213.958.202,00
	 (18.503.217,00) 
	193.999.957,38
	108.284.832,32
	107.894.215,99
	192.924.027,74

	2017
	150.100.000,00
	174.608.100,00
	 (58.192.728,00) 
	116.344.852,00
	56.481.060,17
	56.438.097,67
	123.041.669,69

	2018
	79.032.615,00
	138.488.091,00
	 (3.900.000,00) 
	134.588.091,00
	66.196.066,54
	66.154.917,87
	129.014.719,73

Fonte: dados extraídos do Tesouro Gerencial mediante relatório gerado e consultas ao Siafi, em 29/11/19.
Gráfico 1 - Demonstração gráfica das variações das despesas fixadas na LOA frente às dotações e aplicações realizadas da Fiol 1
Fonte: Tabela 4
Os dados da tabela e o gráfico apresentados demonstram que as obras dos lotes da Fiol 1 (1F a 4F) também passaram pelos mesmos problemas de contingenciamento de recursos sofridos por aqueles da Fiol 2 (5F a 7F) , conforme examinado no TC 001.244/2015- 9. Em ambos é possível constatar que a partir de 2012, inclusive, persistem grandes diferenças entre a despesa fixada na LOA e a dotação efetivamente realizada. As restrições ficam mais evidentes a partir de 2014, quando passou a ocorrer um retrocesso anual contínuo no volume de recursos disponibilizados pelo Ministério dos Transportes, que chega até 2018, conforme evidenciado no gráfico precedente.
Isto posto, considerando que o contingenciamento restringiu substancialmente os recursos para que as obras pudessem evoluir no ritmo esperado; considerando que o contingenciamento era algo imprevisível na época da expedição das ordens de fornecimento;  considerando que, nos contratos de aquisição dos trilhos, em face de decorrer de licitação e contratação realizada no mercado internacional e também devido às especificidades da fabricação, transporte e entrega do produto, tornando difícil a suspensão das entregas sem que houvesse prejuízos às partes, uma vez expedidas as ordens de fornecimento e iniciada a produção; considerando ainda que a superveniência e a imprevisibilidade de fato (contingenciamento) a que não deu causa o gestor é reconhecido pela legislação e jurisprudência desta Corte de Contas como motivador de alterações contratuais; conclui-se, especificamente no tocante ao fornecimento dos trilhos, por acatar as razões de justificativas e afastar a responsabilidade do Sr. José Lucio Lima Machado (CPF: XXX.030.725-XX) , então Diretor-Presidente da Valec - Engenharia, Construções e Ferrovias S/A (27/11/2013 até 26/12/2014) .
IV.4) Acessórios de fixação
IV.4.i) Sr. Josias Sampaio Cavalcante Júnior, ex-Diretor-Presidente da Valec (1º/11/2012 a 27/11/2013) 
De acordo com o Relatório de Auditoria (peça 21, p. 12) , verbis:
A Valec celebrou contrato com a empresa IAT Fixações Elásticas LTDA (contrato 28/2013) para o fornecimento de acessórios de fixação (grampo elástico, palmilha amortecedora, calço isolador) . De forma semelhante à situação dos dormentes, a Valec adquiriu de forma antecipada todos os acessórios de fixação, muito antes da real necessidade, sem correlação como o caminho crítico real da obra. A totalidade desses acessórios foi fornecida aos lotes 1 a 4 da Fiol entre novembro de 2013 a outubro de 2014, enquanto a montagem de grade dos lotes 2, 3 e 4 somente foi iniciada em 2015, alcançando no mês de maio apenas 10% do trecho.
Conforme se observa, visando a aquisição/fornecimento dos acessórios de fixação, a Valec firmou o Contrato 028/2013, em 04/10/2013 (peça 61, p. 188-204) , sendo a primeira ordem de fornecimento emitida em 13/11/2013, e a última (10ª) , em 27/12/2015 (peça 5, p. 1-5) . Assim, verifica-se que as irregularidades referentes à compra antecipada de acessórios de fixação têm início na gestão do Sr. Josias Sampaio Cavalcante Júnior (licitação, assinatura do contrato e expedição da 1ª ordem de fornecimento) .
Sobre este insumo o Sr. Josias Sampaio Cavalcante Júnior defende que não pode ser responsabilizado, tendo em vista não ter sido o responsável direto pelas ações originadoras da irregularidade. Informa que o controle das obras era responsabilidade dos ocupantes da superintendência e da gerência de obras. Assim, não seria razoável exigir do diretor-presidente a revisão de todo o trabalho destes setores operacionais. Para evitar ocorrências da espécie informa ter implantado estruturas administrativas com atribuições formais para o exercício do controle das obras, e quadro de funcionários concursados.
Importa mencionar que está argumentação já foi examinada (itens 121 a 129) , concluindo-se pela sua improcedência.
Assim, cabe rejeitar as alegações de defesa do Sr. Josias Sampaio Cavalcante Júnior, ex-Diretor-Presidente da Valec (1/11/2012 a 27/11/2013) , em cuja gestão houve a licitação para o fornecimento dos acessórios de fixação, assinatura do contrato e a emissão da primeira ordem de fornecimento, mantendo-se a sua responsabilização quanto ao fornecimento antecipado dos referidos insumos.
IV.4.ii) Sr. José Lúcio Lima Machado, ex-Diretor Presidente da Valec (27/11/2013 a 16/12/2014) 
O responsável alega que a contratação e a emissão da ordem de fornecimento são anteriores a sua gestão, iniciada em 27/11/2013, não lhe cabendo responsabilidade a respeito.
Acrescenta, que, no caso do trecho Ilhéus / Caetité (lotes 1F a 4F) , as entregas dos acessórios de fixação ocorreram de acordo com o contratado (agosto/2014) , uma vez que com a conclusão da licitação dos trilhos, previa-se a necessidade imediata desses materiais (peça 61, p. 16) .
Entende-se não caber razão ao responsável, pois, embora a fase inicial do processo de compra não tenha ocorrido em sua gestão, foi responsável pelas emissões das ordens de fornecimento de número 2 a 9. Do mesmo modo, diante da falta de avanço físico das obras e da impossibilidade de utilização imediata do insumo, ainda emitiu, recebeu e pagou entregas de oito ordens de fornecimento.
Assim, cabe rejeitar as alegações de defesa do senhor José Lúcio Lima Machado, ex-Diretor-Presidente da Valec (27/11/2013 a 26/12/2014) , em cuja gestão foram emitidas ordens de fornecimento, feitos recebimentos e pagamentos de acessórios de fixação, mantendo-se a sua responsabilização à medição de forma antecipada dos referidos insumos.
IV.5) Fornecimento e transporte de brita para lastro
A irregularidade referente ao fornecimento antecipado de brita para lastro é tratada no Relatório de Auditoria (peça 21) em conjunto com os dormentes, tendo estes dois insumos custado aos cofres públicos, até então (maio/2015) , a monta de R$ 54 milhões, a preços iniciais. As medições constantes das peças 6 a 13 indicam que foram medidos brita para lastro e respectivo transporte até o local das obras nas gestões de ambos os responsáveis. 
Entretanto, o Sr. Josias Sampaio Cavalcante Júnior, ex-Diretor-Presidente da Valec (1º/11/2012 a 27/11/2013) não ofereceu razões de justificativa para esta ocorrência (peça 60) .
Por sua vez, o Sr. José Lúcio Lima Machado, ex-Diretor Presidente da Valec (27/11/2013 a 16/12/2014) limitou-se a citar a parte da decisão contida no Acórdão 1712/2012-TCU-Plenário, que vincula o fornecimento deste insumo ao início de montagem de grade, tendo o defendente informado ainda, que, ao assumir a gestão da Valec, a medição de dormentes e lastro de brita para os lotes 2F e 3F estava em estágio final e concluída para o Lote 4F (peça 61, p. 11 e 16) .
A Tabela 1, constante do item 147 desta instrução, informa que, em maio de 2015, havia apenas 10% de grade montada em todos os lotes de obra da Fiol 1. Com base nesta informação é possível concluir que em períodos próximos a 27/11/2013, data da posse do Sr. José Lúcio Lima da Silva, estes percentuais eram bem menores. Todavia, de acordo com a alegação do responsável, quase a totalidade da brita para lastro já havia sido fornecida.
Diante disso, entende-se pela rejeição das alegações de defesa apresentadas pelo Sr. José Lúcio Lima de Silva.
Desta forma, também no tocante às aquisições e transporte de brita para lastro, cabe a imputação de responsabilidade à ambos, em face da ocorrência de imobilização antecipada em produtos intermediários, no caso o fornecimento e transporte de brita para lastro.
IV.6) Conclusão geral do exame das alegações de defesa dos então gestores
Conforme ficou evidenciado nos itens precedentes, os responsáveis ouvidos em audiência não lograram afastar as irregularidades referentes à medição de dormentes de concreto, fornecimento e transporte de brita para lastro e acessórios de fixação de forma antecipada, sem correspondência com o real cronograma e caminho crítico de execução das obras, em afronta à determinação constante no item 9.2.3 do Acórdão 1712/2012-TCU-Plenário e ao art. 37 da Constituição Federal.
No entanto, foi justificada a irregularidade referente à compra antecipada dos trilhos, ocorrida apenas na gestão do Sr. José Lúcio Lima Machado, em face das especificidades da licitação e contratação realizadas no mercado internacional. A justificação se deve a que, uma vez expedidas as ordens de fornecimento e iniciada a produção do insumo, mesmo diante da ausência do esperado avanço físico das obras decorrente da escassez de recursos provocadas pelo contingenciamento, não foi possível a suspensão/cancelamento total das entregas sem que houvesse grandes prejuízos às partes, estando, por isso, fora do controle do então gestor da Valec.
Diante disso, não cabe responsabilização sobre a compra dos trilhos em relação ao Sr. José Lúcio Lima Machado, ex-Diretor-Presidente da Valec (27/11/2013 a 16/12/2014) , em cuja gestão ocorreram a licitação, contratação, expedição de ordens de fornecimento e pagamentos de medições dos trilhos.
A irregularidade referente à compra antecipada dos trilhos não foi constatada na gestão do Sr. Josias Sampaio Cavalcante Júnior, ex-Diretor-Presidente da Valec (1º/11/2012.
Foram mantidas as responsabilizações quanto às irregularidades não justificadas, com respeito à compra dos dormentes de concreto, fornecimento e transporte de brita para lastro e acessórios de fixação, no entanto, verificou-se atenuantes de conduta dos responsáveis, visto que, diante do alerta do Tribunal por meio da determinação do item 9.2.3 do Acórdão 1712/2012-TCU-Plenário, foram tomadas medidas para estruturar a entidade, no entanto, foram incapazes de evitar a medição antecipada dos insumos mencionados.
Desta forma, forma mantém-se a responsabilização dos gestores à época:
Sr. Josias Sampaio Cavalcante Júnior, CPF XXX.024.981-XX (Diretor-Presidente da Valec no período de 1º/11/2012 a 27/11/2013) , haja vista ter permitido, nas obras da Fiol, segmento entre Ilhéus e Caetité/BA (lotes 1F a 4F) , a medição de dormentes de concreto e acessórios de fixação de forma antecipada, como também de brita para lastro, sem correspondência com o real cronograma e caminho crítico de execução da obra, em afronta à determinação constante do item 9.2.3 do Acórdão 1712/2012-TCU-Plenário e ao art. 37 da Constituição Federal; e 
José Lúcio Lima Machado, CPF XXX.030.725-XX (Diretor-Presidente da Valec no período de 27/11/2013 a 26/12/2014) , haja vista ter permitido, nas obras da Fiol, segmento entre Ilhéus e Caetité/BA (lotes 1F a 4F) , a medição de dormentes de concreto e acessórios de fixação de forma antecipada, como também de fornecimento de brita para lastro, sem correspondência com o real cronograma e caminho crítico de execução da obra, em afronta à determinação constante do item 9.2.3 do Acórdão 1712/2012-TCU-Plenário e ao art. 37 da Constituição Federal.
Ante estas conclusões, será proposta a rejeição das razões de justificativa dos responsáveis, bem como a aplicação da multa prevista no art. 58, inciso II da Lei 8.443 de 16/7/1992, regulamentada pelo art. 268, inciso II do RITCU, por terem permitido em suas respectivas gestões a ocorrência de medições antecipadas de dormentes, fornecimento e transporte de brita para lastro, e acessórios de fixação nos Lotes 1F, 2F, 3F e 4F da Fiol, uma vez que não estruturaram a Valec com mecanismos de controle de cronograma capazes de evitar medições antecipadas destes insumos, em descumprimento à determinação constante do item 9.2.3 do Acórdão 1712/2012-TCU-Plenário e ao art. 37 da Constituição Federal.
Da oitiva da Valec (peça 64, p. 2-10) 
V) Manifestações sobre o subitem 9.2 do Acórdão 2645/2015-TCU-Plenário, Ministro Augusto Sherman
V.1) Contextualização
Em 2011, a então Secob 4 apresentou representação sobre possíveis irregularidades nos orçamentos dos dormentes e nos preços de fornecimento de materiais de fixação e aparelhos de mudança de via (AMVs) , abrangendo o fornecimento desses itens para a Fiol e a FNS Extensão Sul. O processo TC Processo 008.839/2011-5 tratou desses aspectos. Em 13/7/2011, ao apreciar a representação, o Ministro-Substituto Marcos Bemquerer Costa decidiu cautelarmente determinar à Valec Engenharia, Construções e Ferrovias S.A. que se abstivesse de realizar medições e suspendesse as ordens de serviço que contivessem o fornecimento destes itens. 
Na apreciação de mérito foi exarado o Acórdão 2930/2011-TCU-Plenário, Sessão de 9/11/2011, Ministro José Múcio Monteiro, revogando a medida cautelar e determinando à Valec que buscasse renegociar os valores desses itens com as construtoras. As determinações do referido Acórdão foram monitoradas, resultando no Acórdão 1712/2012-TCU-Plenário, Sessão de 4/7/2012, Ministro José Múcio Monteiro, que ratificou as determinações do Acórdão 2930/2011-TCU-Plenário e determinou ações alternativas para o caso de as renegociações não terem sucesso, dentre as quais:
9.2. determinar à Valec Engenharia, Construções e Ferrovias S.A. que:
 (...) 
9.2.3. elabore gráfico de Gantt e caminho crítico com base no real cronograma de execução das obras, de forma a autorizar a medição dos dormentes de concreto, acessórios de fixação e aparelhos de mudança de via apenas na época adequada, evitando o fornecimento antecipado desses componentes, o que pode favorecer sua deterioração precoce, em especial nos trechos em que ainda não foi obtida repactuação do preço;
Na auditoria objeto do presente processo (peça 21) , TC Processo 008.290/2015-6, verificou- se que as determinações foram descumpridas. No exame das propostas então apresentadas, esta Corte de Contas emitiu o Acórdão 2645/2015-TCU-Plenário, Ministro Augusto Sherman, determinando a esta Unidade Técnica a realização de oitiva da Valec, in verbis:
9.2. realizar a oitiva da Valec Engenharia, Construções e Ferrovias S.A. para que, com fundamento no art. 250, inciso V, do Regimento Interno do TCU, manifeste-se, no prazo de quinze dias, sobre as seguintes irregularidades identificadas na gestão das obras dos lotes 1 a 4 da Fiol em afronta ao item 9.2.3 do Acórdão 1712/2012-TCU-Plenário, bem como ao art. 70 da Constituição Federal:
9.2.1. descumprimento de determinação do Tribunal;
9.2.2. imobilização antecipada de capital em produtos intermediários; e
9.2.3. implantação descoordenada do empreendimento (Achado 3.1) .
Promovida a oitiva da Valec (peça 31) , o então Diretor-Presidente da empresa encaminhou a manifestação conjunta dos responsáveis pela Superintendência de Construção, Superintendência de Planejamento de Engenharia, e Diretoria de Engenharia (peça 64) . Posteriormente esta resposta foi complementada espontaneamente mediante o envio de novos documentos (peças 66 e 67) .
Entretanto, no exame preliminar (peça 69) , concluiu-se pela necessidade de diligência visando obter informações adicionais. Para tanto, foi encaminhado à Valec o ofício (peça .70) , o qual foi respondido pela empresa mediante a remessa de documentos suplementares (peça 72-74) . 
Em sua resposta, a empresa esclarece preliminarmente, que, em face de não poder efetivamente opinar sobre a atuação de gestões anteriores, se atém apenas em prestar informações com base na documentação à época produzida e coletada junto aos setores responsáveis pela administração dos contratos.
V.2) Do descumprimento de determinação do Tribunal (item 9.2.1 do Acórdão 2645/2015-TCU-Plenário, Ministro Augusto Sherman) 
Acerca desta ocorrência a empresa alega, que, em 11/7/2012, ao receber as determinações do Acórdão 1712/2012-TCU-Plenário, Ministro José Múcio Monteiro, enviadas por meio do Ofício 440/2012-TCU-SECOB-4, tratou de tomar as providências que entendeu mais adequadas para o seu cumprimento. Ditas medidas consistiram em celebração de Termos Aditivos aos contratos, em 17/9/2012, visando o estabelecimento de diretrizes para a fabricação e medição de dormentes, tendo sido comunicada a esta Corte de Contas por meio do Ofício 1624/2012-PRESI, de 18/9/2012.
A respeito, relata a inclusão de cláusulas contratuais estabelecendo que a análise e aprovação da fabricação de dormentes passaria a ser realizada com base no cronograma a ser encaminhado pela contratada (peça 64, p. 3-4) . Os dormentes produzidos deveriam ser destinados a atender tão-somente às demandas a partir do 4º mês após sua fabricação, e ser compatíveis com o cronograma de avanço físico então vigente da obra. Haveria também um teto mensal de quantidades a serem medidas, que deveria estar de acordo com a capacidade instalada da fábrica de produção de dormentes. 
O respondente acredita que estas providências atenderiam à determinação desta Corte de Contas, conforme Nota Técnica 094/2015-SUCON-BSB (peça 64, p. 17-22) . A exceção seria poder causar alteração na lógica de composição de preços, ensejando a elevação dos custos da contratada, haja vista a imposição de um novo cronograma de permanência na unidade fabril, suas unidades de apoio e mão de obra especifica alocadas no projeto, de forma divergente da proposta entregue quando da licitação. 
Esta desarmonia poderia acarretar o abandono da obra, a exemplo do ocorrido com Lote 4F da Fiol, ou ainda solicitação de reequilíbrio contratual, conforme se pode verificar na ação ordinária interposta contra a Valec pelo Consórcio Aterpa M. Martins-Ebate, detentor do Contrato 064/2010, referente ao Lote 01 da Ferrovia Norte Sul - FNS (peça 64, p. 37-142) . 
A Valec pondera ainda que a decisão prolatada no Acórdão 1712/2012-TCU-Plenário, Ministro José Mucio Monteiro, vinculava a fabricação/medição de dormentes ou lastro de brita ao caminho crítico do empreendimento, de forma que o fornecimento destes ocorresse em justaposição ao início da montagem de grade, impondo à obra uma sequência executiva (infraestrutura > lastro de brita > assentamento de dormentes > assentamento de trilhos) , em tese, sem interrupções.
Complementa informando que o avanço físico médio das obras dos lotes da Fiol 1, em 2014, só não foi melhor devido à indisponibilidade dos trilhos, uma vez que à época não havia restrições orçamentárias. Este insumo foi retirado dos contratos iniciais e a licitação para o seu fornecimento por meio de novo contrato demorou ser concluída devido a entraves burocráticos e legais.
Em 2014, após a contratação dos trilhos, estando os mesmos no caminho crítico das obras e não havendo restrições orçamentárias e financeiras, não havia motivos para paralisar a fabricação de dormentes, o que poderia causar atrasos nas obras e futuras demandas judiciais por parte das contratadas, seja por ociosidade da fábrica ou por frustração de faturamento. Não havia também impedimentos para desapropriações, indicando interrupções na execução das obras, estando 250Km da Fiol 1 liberados para montagem de grade.
Alega que, mesmo diante deste contexto, a Superintendência de Construção (Sucon) requereu das contratadas a apresentação de um novo Gráfico de Gantt visando o estabelecimento do caminho crítico das obras, com vistas a vedar a medição antecipada de dormentes, reforçando assim o cumprimento à determinação contida no acórdão.
Finaliza as respostas a este item afirmando que não houve desídia ou descumprimento da determinação exarada, portanto, não merecendo subsistir as conclusões do Tribunal trazidas no acórdão combatido.
No tocante ao descumprimento de determinação do Tribunal, nas considerações finais quanto à oitiva (peça 64, item 55, alínea 'a') , a manifestante se expressa nos seguintes termos:
Não se pode afirmar que houve descumprimento da determinação emanada no item 9.3 do Acórdão 1712/2012-TCU-Plenário, porquanto foram à época realizadas novas premissas de fabricação de dormentes e aquisição de acessórios, de acordo com o cronograma estabelecido.
V.3) Da imobilização antecipada de capital em produtos intermediários (item 9.2.2 do Acórdão 2645/2015-TCU-Plenário, Ministro Augusto Sherman) 
De acordo com o Relatório de Auditoria teria ocorrido imobilização antecipada e indevida de capital. 
A respeito da antecipação, a Valec afirma que, no entender da Unidade Técnica, todas as etapas de obra que forem realizadas em desacordo com o caminho crítico do empreendimento são caracterizadas com antecipação de capital. Considerando que o novo cronograma postergou os prazos de execução e reavaliou o caminho crítico das obras, a empresa questiona se todas as obras realizadas em desacordo com este serão consideradas como antecipação de capital.
Quanto à imobilização antecipada de capital, a empresa alega que, foram considerados como tal não apenas os dormentes, mas também os trilhos, que nos termos descritos seriam para toda a Fiol. Entende não proceder este entendimento da Equipe de Auditoria, pois, as entregas se deram apenas para os lotes 2F, 3F e 4F, que à época se encontravam em momento oportuno para o recebimento, encontrando-se os percentuais de execução de infraestrutura destes lotes, respectivamente, em 70%, 80% e 60%.
Ressalta que o cronograma de fornecimento dos trilhos é parte integrante do edital de licitação e consequentemente do contrato, e dentro da programação estabelecida é que foram efetuados as aquisições e o fornecimento dos trilhos.
Sobre a magnitude dos valores e prazos envolvidos, aponta como justificativa a necessidade de grandes investimentos iniciais e de tempo para o fornecedor adquirir os insumos e iniciar a fabricação, tendo em vista a inexistência do produto no mercado para pronta entrega. Desta forma, uma vez definido o cronograma das obras, as providências para aquisição devem ser imediatas.
No tocante ao custo de oportunidade, rebate que o orçamento público não sofre atualização monetária, não sendo razoável, portanto, tratar insumos não perecíveis (trilhos, acessórios e dormentes) como antecipação de capital, haja vista que a postergação também pode representar prejuízos, tanto pelos reajustamentos associados, como pela variação cambial do Dólar, no caso dos trilhos.
Defende que o cronograma das obras pode ser alterado em decorrência de fatores internos (Valec e construtoras) ou externos à obra, dando causa à alteração do caminho crítico do empreendimento. Nessa situação questiona se todas as etapas de obras executadas em desacordo com o novo caminho crítico seriam classificadas como antecipação de capital.
A Valec acrescenta que as restrições orçamentárias não previstas em 2014, obrigou a readequação do cronograma das obras à nova realidade financeira do Governo Federal, o que até à época da elaboração das manifestações, 25/1/2016, ainda impactava quase a totalidade das obras, em todas as esferas de governo. Diante disso, pergunta mais uma vez se todas as etapas de obras realizadas em desacordo com a nova realidade seriam consideradas como antecipação de capital.
A Valec prossegue ressaltando que o fornecimento dos trilhos obedeceu ao cronograma estabelecido, não havendo imobilização antecipada de capital.
Outrossim, nas considerações finais quanto à oitiva (peça 64, item 55, alínea 'b') , em referência à imobilização antecipada de capital em produtos intermediários, a representante da empresa conclui:
Temos que as aquisições dos produtos intermediários foram realizadas em conformidade com o cronograma então estabelecido, não havendo imobilização indevida de capital. Outrossim, não poderia ser previsível o contingenciamento financeiro enfrentado pelo Governo Federal no ano de 2015.
V.4) Da implantação descoordenada do empreendimento (item 9.2.3 do Acórdão 2645/2015-TCU-Plenário, Ministro Augusto Sherman) 
Conforme mencionado no item 7 desta instrução, a implantação descoordenada do empreendimento foi objeto de diligência complementar junto à Valec para que encaminhasse as ordens de serviço relacionadas ao início das obras dos Lotes 1F, 2F, 2FA, 3F e 4F da Fiol e os processos e cronogramas de implantação que embasaram a decisão de iniciar as obras desses lotes. 
A finalidade era obter elementos para avaliar as possíveis causas da suposta irregularidade, verificar eventuais responsáveis e propor as devidas audiências. As informações constam do Pronunciamento desta Unidade Técnica (peça 69) , após exame preliminar das manifestações da empresa (peças 61, 62 e 63) .
A solicitação foi encaminhada por intermédio do Ofício 0561/2018-TCU/SeinfraPortoFerrovia, de 18/12/2018 (peça 70) . Em atendimento, a empresa enviou expediente (peça 72) , acompanhado dos documentos solicitados (peças 73-74) , os quais consistem em ordens de início de serviços, contratos e cronogramas físicos das obras:
Lote 1F, Contrato 7/2014, mantido com o Consórcio TRAIL / PAVOTEC, Ordem de Serviço (OS) emitida em 7/2/2014 (peça 72, p. 4-35) ;
Lote 2F, Contrato 54/10, assinado com Consórcio GALVÃO - OAS, OS emitida em 6/12/2010 (peça 72, p. 36-63 e peça 73, p. 1-3) ;
Lote 2A, Contrato 26/2013, firmado com a empresa Galvão Engenharia S.A. objetivando a elaboração de projetos executivos para as obras do túnel ferroviário, OS emitida em 20/8/2013 (peça 73, p. 38-73) ; obras a licitar após a entrega dos projetos;
Lote 3F, Contrato 62/10, assinado com o Consórcio TORC - IVAÍ - CAVAN, OS datada de 6/10/2010 (peça 73, p. 4-37) ; e
Lote 4F, Contrato 55/10, celebrado com o Consórcio ANDRADE GUTIERREZ/BARBOSA MELLO/SERVENG, OS emitida em 6/10/2010 (peça 73, p. 74-77 e peça 74, p. 1-22) .
Antes disso, a manifestante informou (peça 64) que a implantação descoordenada do empreendimento decorre das restrições orçamentárias enfrentadas pela Valec, como parte do cenário conjuntural do governo federal, além de outras dificuldades pontuais imprevisíveis pela empresa em alguns lotes de obras, especialmente o Lote 1F, mencionado pela Unidade Técnica no Relatório de Auditoria.
Esclarece que a escassez de recursos foi alheia à vontade da Valec e impactou em menor ritmo de construção do Lote 1F. Houve ainda a paralisação das obras pelo Consórcio SPA/DELTA/CONVAP, em razão de suspensão da Licença de Instalação emitida pelo Ibama até que se fizesse alguns ajustes para a regularização do empreendimento. 
Ademais, o consórcio responsável pela obra do Lote 1F sofreu alterações em sua constituição, passando a enfrentar problemas de ordem financeira e técnica para dar continuidade à execução da obra. Esta situação obrigou a Valec a rescindir o contrato, em 13/12/2012, e a promover a convocação do segundo colocado no certame. 
Entretanto, segundo alega, a então contratada interpôs medidas judiciais, comprometendo ainda mais o andamento regular da obra. Para comprovar, informa que enviou o relatório produzido pela Comissão Especial instituída pela Portaria 88, de 5/2/2014, tratando da apuração do caso.
A declarante realça que as circunstâncias causadoras do descompasso entre os lotes das obras não foram provocadas por má gestão da empresa, mas por circunstâncias alheias à vontade e imprevisíveis quando da contratação.
Nas considerações finais quanto à oitiva (peça 64, item 55, alínea 'b') , ao sintetizar a implantação descoordenada do empreendimento, a manifestante assim se posiciona:
As dificuldades enfrentadas quando da execução das obras do Lote 1 da Ferrovia bem como de sua rescisão e convocação do segundo colocado, comprometeram o equilíbrio entre o avanço das obras deste lote em relação aos lotes 2, 3 e 4. Contudo, tais dificuldades não foram originadas pela gestão da VALEC que buscou solucioná-las da melhor maneira possível.
V.5) Exame das manifestações da Valec
V.5.i) Do descumprimento de determinação do Tribunal (item 9.2.1 do Acórdão 2645/2015-TCU-Plenário, Ministro Augusto Sherman) 
As 'Diretrizes para Fabricação e Medição de Dormentes' foram inseridas nos contratos mediante aditamento, conforme pode ser visto no Anexo ao 2º Termo Aditivo do Contrato 55/2010 (peça 14, p. 4) , e tinham como objetivo evitar a fabricação e medição antecipada do insumo, atendendo, assim, ao determinado pelo Tribunal. 
Entende-se descabida a informação de que estas diretrizes, implantadas para atendimento da determinação do Tribunal, imporiam um cronograma de produção divergente da proposta apresentada na licitação, alterando a lógica de composição de preços, ensejando com isso a elevação dos custos da contratada. 
Vale destacar que o avanço físico da obra possui uma sequência lógica, sendo que cada etapa cumprida possibilita/sustenta a execução da seguinte, ou seja, não se monta superestrutura sem que a infraestrutura esteja pronta. Dado a antecedência de mais de dois anos com que os dormentes e os demais insumos foram disponibilizados e pagos, acredita-se, que, mesmo diante da escassez de recursos para tocar as obras, foram priorizadas etapas não sequenciais, descumprindo com isso a determinação desta Corte Contas contida no subitem 9.2.3 do Acórdão 1712/2012-TCU-Plenário, Ministro José Múcio Monteiro, que exigia a obediência ao caminho crítico das obras para a produção/aquisição dos insumos destinados à parte de superestrutura da obra.
A decisão afrontada fora comunicada à Valec por meio do Ofício 440/2012-TCU/SECOB-4 (peça 290 do TC Processo 008.839/2011-5) , endereçado ao Sr. José Eduardo Sabóia Castelo Branco, então Diretor-Presidente (20/10/2011 a 17/9/2012) , tendo sido entregue em 11/7/2012.
O Relatório de Auditoria (peça 21) registra que na gestão do mencionado responsável não houve constatação de medição de dormentes e acessórios de fixação no âmbito da Fiol 1, razão pela qual não se fez necessário chamá-lo em audiência.
No tocante aos responsáveis arrolados, a manifestação não foi suficiente para demonstrar o cumprimento da determinação contida no subitem 9.2.3 do Acórdão 1712/2012-TCU-Plenário, de relatoria do Ministro José Múcio Monteiro. Logo, continua caracterizado o descumprimento da determinação desta Corte de Contas por parte da Valec, mantendo-se a responsabilização dos gestores arrolados à época.
V.5.ii) Da imobilização antecipada de capital em produtos intermediários (item 9.2.2 do Acórdão 2645/2015-TCU-Plenário, Ministro Augusto Sherman) 
A atualização do cronograma de execução da obra, mesmo que mediante aditamento contratual, não tem o efeito de sanear as irregularidades referentes às antecipações indevidas de capital. 
Os problemas de avanço físico das obras decorrentes do contingenciamento de recursos foram agravados pelas especificidades da aquisição dos trilhos (compra no mercado internacional, contrato a parte, características de produção, transporte e entrega do insumo) , dificultando a suspensão das remessas após a expedição das ordens de fornecimento, haja vista a possibilidade de grandes prejuízos às partes. 
Desta forma, no tocante à compra dos trilhos, a irregularidade referente à imobilização antecipada de capital foi afastada. Esta conclusão consta da análise desenvolvida nos itens 151 a 163 desta instrução.
Contudo, este entendimento não se aplica aos dormentes, brita para lastro e acessórios de fixação, apesar de suas aplicações também dependerem do avanço físico das obras, em uma fase anterior à dos trilhos. Ocorre que os fornecimentos e pagamentos destes insumos foram realizados no âmbito dos contratos de execução das obras, estando a suspensão da fabricação, fornecimento, entrega e medição, no controle exclusivo dos então responsáveis pela empresa. 
Desta forma, não procede a manifestação da empresa no tocante à imobilização antecipada de capital nas aquisições de dormentes, brita para lastro, e acessórios de fixação. Logo, continua caracterizado o descumprimento da determinação desta Corte de Contas por parte da Valec, mantendo-se a responsabilização dos gestores arrolados à época.
V.5.iii) Da implantação descoordenada do empreendimento (item 9.2.3 do Acórdão 2645/2015-TCU-Plenário, Ministro Augusto Sherman) 
De acordo com o Relatório de Auditoria (peça 21) a descoordenação verificada está relacionada com a demora por volta de quatro vezes o prazo inicial previsto nos estudos de viabilidade técnica para implantação da ferrovia, haja vista que, até maio de 2015, a obra já havia consumido o dobro do tempo para executar pouco mais da metade do empreendimento (60%) . Além dessa baixa performance, em termos financeiros, já haviam sido gastos R$ 2,1 bilhões (a preços iniciais) , sem que isso resultasse em qualquer segmento de ferrovia útil para o transporte ferroviário.
Conforme registrado pela Equipe de Auditoria (peça 21, p. 13-14) , esperava-se que a Valec priorizasse a alocação dos recursos de forma a entregar um produto útil à sociedade, só possível mediante a execução da sequência das obras dos lotes 1F a 3F, de modo a atender ao menos o transporte de cargas do polo de minério de ferro de Tanhaçu/BA. No entanto, de acordo com a Tabela 2 do Relatório de Auditoria (peça 21, p. 13) , os percentuais de execução física de cada lote eram: 4F (65%) , 3F (80%) , 2F (76%) , 2A (túnel, a licitar) e 1F (29%) . 
Verifica-se que, à época, o Lote 1F estava com apenas 29% de execução física e o Lote 2A ainda em fase de projeto, o que impedia a ligação dos demais lotes ao Porto de Ilhéus, destino das cargas, retirando a utilidade dos demais trechos de ferrovia executados. Conforme as constatações da Equipe de Auditoria esta ocorrência era agravada haja vista que uma boa parcela dos recursos havia sido investida em insumos de superestrutura, última fase da obra (dormentes, brita para lastro, acessórios de fixação e trilhos) .
Conforme visto nas manifestações, a Valec reputa a falta de coordenação da execução dos lotes de obras às restrições orçamentárias decorrentes da conjuntura econômica do governo federal à época, reduzindo os recursos necessários para que as obras tivessem condições de ser tocadas conforme programação inicial. Esta questão foi examinada nos itens 161 a 163 desta instrução, onde ficou confirmado o contingenciamento de recursos. 
As consequências dessa escassez de recursos para tocar as obras no período ficam bem evidentes nas motivações das ações rescisórias movidas pelas construtoras contra a Valec, dentre as quais se destacam: notória escassez de recursos da Administração para o prosseguimento das obras, ausência de remuneração por serviços efetivamente executados, atrasos nos pagamentos das faturas, omissão quanto à apreciação dos pleitos reivindicando reequilíbrio financeiro contratual, conforme pode ser verificado nos Anexos 02 e 03 (peça 64, p. 37-36, 43-66, 103-108, 121-126) .
Todavia, não se pode concluir que este tenha sido o elemento determinante da implantação descoordenada do empreendimento, ou seja, a evolução física de um trecho mais do que outro, tendo em vista, que, mesmo diante do contingenciamento, seria possível manter a proporcionalidade de investimentos em cada lote, sem que isso acarretasse diferenças acentuadas entre os percentuais de evolução física, conforme verificado.
De acordo com o apurado por meio da Auditoria Fiscalis 134/2013, objeto do TC Processo 006.541/2013-5, o Consórcio SPA/DELTA/CONVAP, detentor do Contrato 53/2010, desde o início das obras em dezembro de 2010, executava lentamente o contrato, tendo paralisado as atividades de construção do Lote 1F nos seguintes períodos: 1ª paralisação: 19/12/2011 e 13/3/2012; 2ª paralisação: 25/10/2012 até o término do prazo contratual em 17/11/2012 (peça 33, p. 12, do TC Processo 006.541/2013-5) .
A paralisação das obras obrigou a Valec a promover a rescisão do contrato e convocar os demais classificados na licitação. Todavia, o então contratado interpôs ação judicial junto à 3ª Vara Federal da Seção Judiciária do DF visando impedir a medida (Processo 62007-28.2012.4.01.3400) . 
A nova contratação ocorreu em 7/2/2014 por meio do Contrato 7/2014, assinado com o Consórcio TRAIL/PAVOTEC.
Assim, no tocante ao subitem 9.2.3 do Acórdão 2645/2015-TCU-Plenário, de relatoria do Ministro Augusto Sherman (implantação descoordenada do empreendimento) , entende-se que as informações apresentadas esclarecem a execução desordenada das obras da Fiol 1, notadamente aquelas do Lote 1F.
Este entendimento é justificado pela morosidade com que o consórcio vinha executando inicialmente as obras do Lote 1F. Esta situação foi posteriormente agravada pela suspensão da Licença Ambiental pelo Ibama, em face de descumprimento de condicionantes ambientais, levando o então detentor do contrato a paralisar as obras. 
Em consequência, a Valec rescindiu a avença e convocou os demais licitantes na ordem de classificação para contratação. Todavia o consórcio inadimplente interpôs ação judicial com vistas a impedir a medida, retardando o reinício das obras com o novo contrato. Este lote ainda passou por problemas de desapropriação em parte de seu percurso.
A partir de 2014, após a nova contratação, ainda sobrevieram as consequências do contingenciamento de recursos por parte do Ministério dos Transportes, cujo ápice se deu em 2015, com a oficialização das medidas por meio de decretos emitidos pelo Poder Executivo Federal, conforme citado no item 161 desta instrução.
Desse modo, verifica-se que as ocorrências que levaram a implantação descoordenada foram alheias à gestão da Valec e perduraram desde o início das obras, em dezembro de 2010, pelo Consórcio SPA/DELTA/CONVAP, detentor do Contrato 53/2010, até 7/2/2014, quando se deu a emissão da ordem de início dos serviços do Contrato 07/2014, assinado com o Consórcio TRAIL/PAVOTEC (peça 72, p. 4-5) .
Esta constatação isenta a responsabilidade pela execução descoordenada do empreendimento, por parte dos responsáveis arrolados à época, Srs. Josias Sampaio Cavalcante Júnior, e José Lúcio Lima Machado, ex-Diretores-Presidente da empresa, respectivamente, nos períodos entre 1º/11/2012 a 27/11/2013 e 27/11/2013 a 26/12/2014.
Quanto aos desdobramentos posteriores da pendência, verifica-se que após os referidos períodos de gestão, no tocante ao Lote 4F, o Consórcio Andrade Gutierrez/Barbosa Melo/Serveng, detentor do Contrato 055/2010, entrou com a Ação 72322-13.2015.4.01.3400 junto à 4ª Vara Federal da Seção Judiciária do DF (peça 64, p. 92-144) pedindo a rescisão contratual com antecipação da tutela inaudita altera parte. Em 14/12/2015, o pedido foi deferido, determinando-se à Valec que 'assuma o objeto do contrato, no estado em que se encontra, passando a ser responsável por toda a gestão das obras e canteiros, inclusive no que toca à segurança' (peça 64, p. 95-96) . 
Por outro lado, informações obtidas no site da Valec dão conta de que, até a data de 31/7/2019, passados 4 anos da realização da auditoria, os percentuais de execução física das obras eram:
Lote 1F continuava o mesmo (29%) ; 
Lote 2F passou de 76% para 89,6%; 
Lote 4F avançou de 65% para 73,6%; e 
os Lotes 2FA e 3F passaram, respectivamente de 0 e 80% para 100%, estando, portanto, conclusos. 
A seguir é apresentado um recorte das informações extraídas do site da Valec:
Figura 1 - Avanço físico dos lotes de obra da Fiol 1
Fonte: (https://www.valec.gov.br/ferrovias/ferrovia-de-integracao-oeste-leste/trechos/ilheus-ba-caetite-ba) , acesso em 21/05/2020.
Do exposto, verifica-se que os lotes 1F e 4F, os mais atrasados em relação aos demais, foram aqueles cujos contratos tiveram problemas de execução que os levaram à rescisão. Ditos problemas, em sua maioria, foram alheios à vontade da Valec. 
V.5.iv) Conclusão geral da oitiva da Valec realizada com base no subitem 9.2 do Acórdão 2645/2015-TCU-Plenário, de relatoria do Ministro Augusto Sherman
No tocante ao subitem 9.2.3 (implantação descoordenada do empreendimento) constante do acórdão supramencionado, entende-se que as informações oferecidas justificam a ocorrência, notadamente no tocante ao Lotes 1F, haja vista ter sido motivada por interferências externas, alheias à vontade da Valec, conforme já demonstrado.
Por outro lado, a empresa não apresentou argumentos e documentos suficientes para elisão das irregularidades descritas nos subitens 9.2.1 (descumprimento de determinação) e 9.2.2 (imobilização antecipada de capital em produtos intermediários) .
Desta forma, entende-se caber a responsabilização dos seus gestores, Srs. Josias Sampaio Cavalcante Júnior, CPF XXX.024.981-XX (Diretor-Presidente da Valec no período de 1º/11/2012 a 27/11/2013) e José Lúcio Lima Machado, CPF XXX.030.725-XX (Diretor-Presidente da Valec no período de 27/11/2013 a 26/12/2014) .
VI) Do Cumprimento das determinações do subitem 9.3 do Acórdão 2645/2015-TCU-Plenário, de relatoria do Ministro Augusto Sherman (peça 64, p. 11-14) 
No expediente (peça 31) também foi comunicado à Valec o teor da determinação contida no item 9.3 do acórdão em destaque. A empresa ofereceu suas respostas (peça 64, p. 11-14) .
Quanto à análise do cumprimento destas determinações, cumpre informar que foi instaurado processo para monitoramento, TC Processo 013.559/2016-8, no qual se encontram juntadas, por cópia, todas as peças pertinentes existentes nos presentes autos. Desta forma, o exame de que trata este item VI será realizado no bojo do citado processo de monitoramento.
Conclusão
VII) Introdução
Na presente instrução examinou-se as razões de justificativas trazidas aos autos pelos senhores Josias Sampaio Cavalcante Júnior, CPF XXX.024.981-XX (Diretor-Presidente da Valec no período de 1º/11/2012 a 27/11/2013) , e José Lúcio Lima Machado, CPF XXX.030.725-XX (Diretor-Presidente da Valec no período de 27/11/2013 a 26/12/2014) , bem como das respostas às oitiva e diligência realizadas por esta Unidade Técnica junto à Valec (peças 64, 66 e 67) , posteriormente complementadas por novos documentos (peças 72, 73 e 74) . 
As medidas visaram dar atendimento aos subitens 9.1, 9.2 e 9.3 do Acórdão 2645/2015-TCU-Plenário, de relatoria do Ministro Augusto Sherman Cavalcanti.
No exame empreendido ficou evidenciado que não foi considerada na época da auditoria (peça 21) a ocorrência de contingenciamento de recursos orçamentários e financeiros. O contingenciamento, embora tenha iniciado antes, passou a ocorrer formalmente a partir de 22/5/2015 com a edição do Decreto 8.456/2015. Na sequência foram introduzidas alterações por meio dos Decretos 8.480, 8.496, 8.580 e finalmente Decreto 8.581, todos de 2015 (itens 161 a 164) .
Em consequência, a ocorrência das irregularidades foi analisada sob esta nova abordagem. 
A restrição de recursos realizada pelo Governo Federal na execução da política econômica a seu cargo. O Gráfico 1 evidenciou que, comparativamente à situação vigente em 2014, a queda nos recursos disponíveis foi sendo mantida até 2018, ano dos últimos dados disponíveis. 
O contingenciamento, assim como a restrição de recursos decorrente foram eventos supervenientes e imprevisíveis quando das assinaturas dos contratos e expedição das ordens de início dos serviços. 
A escassez de recursos para tocar o empreendimento como um todo impediu a evolução da execução física das obras. Entretanto, não se priorizou a parte de infraestrutura, sem a qual os insumos requisitados/adquiridos não poderiam ser aplicados.
No caso dos lotes 1F e 4F os atrasos foram agravados e se tornaram mais evidentes, tendo em vista que, anteriormente ao contingenciamento, o avanço físico das obras já havia sofrido com a morosidade dos contratados na execução das avenças, o que acabou levando a rescisão dos contratos e necessidade de recontratação das obras pendentes (itens 235 a 253) .
VIII) Alegações de defesas dos Srs. Josias Sampaio Cavalcante Júnior, ex-Diretor-Presidente da Valec (1º/11/2012 a 27/11/2013) e José Lúcio Lima Machado, ex-Diretor Presidente da Valec (27/11/2013 a 16/12/2014) 
VIII.1) Fornecimento antecipado de dormentes de concreto, brita para lastro e respectivo transporte (itens 138 a 149 e 173 a 178
As consequências do contingenciamento não se aplicam à fabricação/medição de dormentes de concreto, fornecimento e transporte de britas para lastro, e suprimento de acessórios de fixação, todos realizados de forma antecipada e dentro dos contratos de execução das obras. Entendeu-se que, diante do contingenciamento superveniente, dificultando o avanço físico das obras, o fornecimento poderia ter sido suspenso ou cancelado, tendo em vista que as providências nesse sentido dependiam exclusivamente dos gestores da empresa à época (itens 121 a 185) .
A irregularidade referente ao fornecimento e transporte de brita para lastro de forma antecipada foi tratada no Relatório de Auditoria (peça 21) em conjunto com os dormentes, tendo estes dois insumos custado aos cofres públicos, até então (maio/2015) , a monta de R$ 54 milhões, a preços iniciais (itens 175 a 178) . 
Os dados constantes das peças 6 a 13 indicam a ocorrência de medições dormentes e de brita para lastro e seu respectivo transporte até o local das obras nas gestões de ambos os responsáveis, Senhores Josias Sampaio Cavalcante Júnior, ex-Diretor-Presidente da Valec (1º/11/2012 a 27/11/2013) e José Lúcio Lima Machado, ex-Diretor Presidente da Valec (27/11/2013 a 16/12/2014) (itens 138 a 150) 
Diante disso, no tocante a estes insumos as conclusões são as mesmas, ou seja, pelo cabimento da responsabilização dos gestores (itens 179 a 185) 
VIII.2) Fornecimento antecipado dos acessórios de fixação (itens 165 a 174) 
No tocante ao fornecimento antecipado dos acessórios de fixação, embora decorresse de contratação separada das obras, Contrato 028/2013, assinado em 04/10/2013, com a empresa IAT Fixações Elásticas LTDA (peça 61, p. 188-204) , verificou-se que a irregularidade referente à compra antecipada de acessórios de fixação tem início na gestão do Sr. Josias Sampaio Cavalcante Júnior (licitação, assinatura do contrato e expedição da 1ª ordem de fornecimento) , atingindo também a administração do seu sucesso, Sr. José Lúcio Lima Machado (ordens de fornecimento de números 2 a 9, bem como respectivos recebimentos e pagamentos) .
Nessa situação, ambos foram responsabilizados pela ocorrência.
VIII.3) Fornecimento antecipado dos trilhos (itens 151 a 164) 
Quanto à compra dos trilhos, o entendimento do item anterior não se aplica, embora também tenha sido realizada por meio de contrato a parte das obras. O fornecimento diferencia-se em face de a contratação ter se dado no mercado internacional e pelas especificidades do produto, exigindo prazos mais extensos para produção, transporte marítimo, entrega e nacionalização em porto brasileiro e transporte até os locais das obras. 
Estas características fizeram com que, uma vez expedidas as ordens de fornecimento e iniciada a produção, não se pudesse interromper as entregas das parcelas sem que houvesse prejuízos às partes envolvidas.
Os dados da Tabela 4 e Gráfico 1 (item 162) demonstram que nas datas de celebração dos contratos de trilhos e expedição das ordens de fornecimento, respectivamente, 7/5/2014 e 13/8/2014, os recursos orçamentários e financeiros estavam sendo supridos normalmente.
Não se comprovou ainda que as ordens de fornecimento tenham sido expedidas de forma antecipada, porquanto consideraram os prazos necessários para que os trilhos pudessem ser licitados, contratados, requeridos, fabricados, transportados e entregues nos locais das obras. A não utilização se deveu à falta de avanço físico das obras, decorrente da escassez de recursos provocada pelo contingenciamento.
No tocante aos trilhos entregues e que não puderam ser implantados por falta de trechos com grade pronta, não se configurou prejuízo ao erário, visto que são fabricados em aço de alta pureza, sujeitos a desgastes mínimos quando estocados, e invariavelmente serão empregados na obra em momento oportuno, tendo em vista serem essenciais à conclusão da ferrovia. 
A respeito dos recursos dispendidos na aquisição destes trilhos, apesar da impossibilidade de empregá-los na obra, concluiu-se que não resultaram prejuízos posto que, por se tratar de aquisição realizada no mercado internacional, os valores estão atrelados à moeda americana, que, entre 4/10/2013 (data base) e 12/12/2019, teve ganhos superiores à inflação medida com base no IPCA.
Desta foram, o contingenciamento e a consequente escassez de recursos para tocar as obras justificam a falta de avanço físico dos cronogramas, bem como o não emprego dos trilhos adquiridos. Diante deste cenário, em face das especificidades do fornecimento, houve dificuldade em cancelar ou suspender as entregas das remessas previamente autorizadas, o que afasta a responsabilidade do Sr. José Lúcio Lima Machado, ex-Diretor Presidente da Valec (27/11/2013 a 16/12/2014) , em cuja gestão ocorreu a irregularidade.
VIII.4) Resultado do exame das audiências dos gestores (itens 179 a 185) 
Foram mantidas as responsabilizações dos gestores à época quanto às irregularidades não justificadas. No entanto, sem ocorrência de má-fé, visto que, diante do alerta do Tribunal por meio da determinação do item 9.2.3 do Acórdão 1712/2012-TCU-Plenário, as medidas implantadas para estruturar a entidade não foram capazes de evitar a medição antecipada dos insumos mencionados.
Ante estas conclusões, será proposta a rejeição das razões de justificativa dos responsáveis, bem como a aplicação da multa prevista no art. 58, inciso II da Lei 8.443 de 16/7/1992, regulamentada pelo art. 268, inciso II do RITCU, nos seguintes termos:
Sr. Josias Sampaio Cavalcante Júnior, CPF XXX.024.981-XX (Diretor-Presidente da Valec no período de 1º/11/2012 a 27/11/2013) , haja vista ter permitido, nas obras da Fiol, segmento entre Ilhéus e Caetité/BA (lotes 1F a 4F) , a medição de dormentes de concreto e acessórios de fixação de forma antecipada, como também de brita para lastro, sem correspondência com o real cronograma e caminho crítico de execução da obra, em afronta à determinação constante do item 9.2.3 do Acórdão 1712/2012-TCU-Plenário e ao art. 37 da Constituição Federal; e 
Sr. José Lúcio Lima Machado, CPF XXX.030.725-XX (Diretor-Presidente da Valec no período de 27/11/2013 a 26/12/2014) , haja vista ter permitido, nas obras da Fiol, segmento entre Ilhéus e Caetité/BA (lotes 1F a 4F) , a medição de dormentes de concreto e acessórios de fixação de forma antecipada, como também de fornecimento de brita para lastro, sem correspondência com o real cronograma e caminho crítico de execução da obra, em afronta à determinação constante do item 9.2.3 do Acórdão 1712/2012-TCU-Plenário e ao art. 37 da Constituição Federal.
Será proposta ainda a aplicação da multa prevista no art. 58, inciso II da Lei 8.443 de 16/7/1992, regulamentada pelo art. 268, inciso II do RITCU, por terem permitido em suas respectivas gestões a ocorrência de medições antecipadas de dormentes, fornecimento e transporte de brita para lastro, e acessórios de fixação nos Lotes 1F, 2F, 3F e 4F da Fiol, uma vez que não estruturaram a Valec com mecanismos de controle de cronograma capazes de evitar medições antecipadas destes insumos, em descumprimento à determinação constante do item 9.2.3 do Acórdão 1712/2012-TCU-Plenário e ao art. 37 da Constituição Federal.
IX) Respostas da Valec
IX.1) Oitiva em relação ao subitem 9.2 do Acórdão 2645/2015-TCU-Plenário, Ministro Augusto Sherman (itens 221 a 255) 
O exame das informações enviadas demostrou que a empresa não apresentou argumentos e documentos suficientes para sanar a irregularidade descrita no subitem 9.2.1 (descumprimento de determinação) , tendo em vista as medidas implantadas não foram capazes de evitar a medição antecipada de dormentes de concreto, fornecimento e transporte de brita para lastro, bem como acessórios de fixação e aparelhos de mudança de vias (itens 222 a 226) . 
Com respeito ao subitem 9.2.2 (imobilização antecipada de capital em produtos intermediários) a irregularidade ficou comprovada no tocante aos valores investidos na compra de dormentes de concreto, fornecimento e transporte de brita para lastro, e ainda acessórios de fixação e aparelhos de mudança de via. Entendeu-se que, diante da falta de avanço físico das obras e da impossibilidade de aplicar estes insumos conforme planejado, a empresa não suspendeu ou cancelou a produção e o fornecimento, omitindo-se quanto ao bom emprego dos recursos, àquela época escassos, devido às restrições do contingenciamento (item 202 a 211) .
Entretanto, o mesmo raciocínio não se aplica ao fornecimento dos trilhos, levando-se em conta as especificidades da aquisição (compra no mercado internacional, contrato a parte, características de produção, transporte e entrega do insumo) , dificultando a suspensão das remessas após a expedição das ordens de fornecimento, haja vista causar grandes prejuízos às partes, contratante e contratado (itens 228 e 229) .
No tocante ao subitem 9.2.3 (implantação descoordenada do empreendimento) constante do acórdão supramencionado, entende-se que as informações oferecidas justificam a ocorrência, notadamente no tocante ao Lotes 1F e 4F, haja vista terem sido motivados por interferências externas, alheias à vontade da Valec, conforme já demonstrado (itens 232 a 250) .
IX.3) Conclusão do exame das manifestações da Valec (itens 254 a 255 e 277 a 279) 
No que diz respeito à oitiva realizada em cumprimento ao subitem 9.2 do Acórdão 2645/2015-TCU-Plenário, Ministro Augusto Sherman, as informações e documentos enviados pela Valec não foram suficientes para afastar os seguintes apontamentos:
9.2.1. descumprimento de determinação do Tribunal;
9.2.2. imobilização antecipada de capital em produtos intermediários; e
Por outro lado, quanto às determinações do item 9.3 do Acórdão 2645/2015-TCU-Plenário, Relator Ministro Augusto Sherman Cavalcanti, foi instaurado o TC Processo 013.559/2016-8 para o monitoramento. O referido processo se encontra nesta Unidade Técnica para o aprofundamento da análise quanto ao efetivo cumprimento das determinações exaradas, levando-se em conta eventualmente informações constantes em outros processos em trâmite nesta Casa, conforme Despacho do Relator (peça 11 do TC Processo 013.559/2016-8.
Diante disso, será proposto também que, após o julgamento de mérito da matéria tratada no presente processo, seja o mesmo anexado ao TC Processo 013.559/2016-8, para que possa subsidiar sua análise.
Proposta de encaminhamento
Ante todo o exposto, submetem-se os autos à consideração superior, propondo:
rejeitar as razões de justificativa oferecidas pelo Sr. Josias Sampaio Cavalcante Júnior, CPF XXX.024.981-XX (Diretor-Presidente da Valec no período de 1º/11/2012 a 27/11/2013) , em atendimento ao item 9.1 do Acórdão 2645/2015-TCU-Plenário, Relator Ministro-Substituto Augusto Sherman Cavalcanti, haja vista ter permitido, nas obras da Fiol, segmento entre Ilhéus e Caetité/BA (lotes 1F a 4F) , a medição de dormentes de concreto e acessórios de fixação de forma antecipada, como também de brita para lastro, sem correspondência com o real cronograma e caminho crítico de execução da obra, em afronta à determinação constante do item 9.2.3 do Acórdão 1.712/20-TCU-Plenário e ao art. 37 da Constituição Federal;
rejeitar as razões de justificativa oferecidas pelo Sr. José Lúcio Lima Machado, CPF XXX.030.725-XX (Diretor-Presidente da Valec no período de 27/11/2013 a 26/12/2014) , em atendimento ao item 9.1 do Acórdão 2645/2015-TCU-Plenário, Relator Ministro-Substituto Augusto Sherman Cavalcanti, haja vista ter permitido, nas obras da Fiol, segmento entre Ilhéus e Caetité/BA (lotes 1F a 4F) , a medição de dormentes de concreto e acessórios de fixação de forma antecipada, como também de fornecimento de brita para lastro, sem correspondência com o real cronograma e caminho crítico de execução da obra, em afronta à determinação constante do item 9.2.3 do Acórdão 1712/2012-TCU-Plenário e ao art. 37 da Constituição Federal
aplicar aos responsáveis indicados, individualmente, a multa prevista no art. 58, inciso II, da Lei 8.443/1992, fixando-lhes o prazo de 15 (quinze) dias, a contar das notificações, para que comprovem, perante o Tribunal (art. 214, inciso III, alínea 'a', do Regimento Interno/TCU) , o recolhimento das dívidas ao Tesouro Nacional, atualizadas monetariamente desde a data do acórdão que vier a ser proferido até a data dos efetivos recolhimentos, se forem pagas após o vencimento, na forma da legislação em vigor: 
Sr. Josias Sampaio Cavalcante Júnior, CPF XXX.024.981-XX, ex-Diretor Presidente da Valec; 
Sr. José Lúcio Lima Machado, CPF XXX.030.725-XX, ex-Diretor-Presidente da Valec;
autorizar, com fundamento no art. 26, da Lei 8.443/1992 c/c o art. 217 do Regimento Interno do TCU, caso seja do interesse dos responsáveis, o parcelamento da dívida em até 36 parcelas, incidindo, sobre cada uma, os encargos legais devidos, sem prejuízo de alertá-lo de que, caso opte por essa forma de pagamento, a falta de comprovação do recolhimento de qualquer parcela implicará o vencimento antecipado do saldo devedor, nos termos do art. 26, parágrafo único, e 59, da Lei 8.443/1992 c/c o art. 217, § 2º, do Regimento Interno do TCU; 
autorizar, desde logo, nos termos do art. 28, inciso II, da Lei 8.443/1992, a cobrança judicial das dívidas caso não atendidas as notificações e não seja possível o desconto determinado;
dar ciência do acórdão que vier a ser proferido à Valec, destacando que o relatório e o voto que fundamentam a deliberação ora encaminhada podem ser acessados por meio do endereço eletrônico www.tcu.gov.br/acordaos e que, caso tenha interesse, o Tribunal pode encaminhar-lhe cópia desses documentos sem quaisquer custos; e
anexar os presentes autos ao TC Processo 013.559/2016-8, que trata do monitoramento das determinações constantes do Acórdão 2645/2015-TCU-Plenário, Relator Ministro-Substituo Augusto Sherman Cavalcanti, para que possa subsidiar a análise."
	É o relatório.

Bruna Wills (OAB/DF 46082) representando José Lúcio Lima Machado;  Silvia Regina Schmitt (OAB/DF 38717) e outros, representando Valec Engenharia, Construções e Ferrovias S.A.

Não atuou.

AUDITORIA. FISCOBRAS 2015. OBRAS DE CONSTRUÇÃO DA FERROVIA DE INTEGRAÇÃO OESTE-LESTE (FIOL), SEGMENTO ILHÉUS/BA-CAETITÉ/BA. GESTÃO TEMERÁRIA DE EMPREENDIMENTO. IMOBILIZAÇÃO ANTECIPADA DE CAPITAL EM PRODUTOS INTERMEDIÁRIOS. IMPLANTAÇÃO DESCOORDENADA DA OBRA. DESCUMPRIMENTO DE DETERMINAÇÃO EXARADA PELO TCU. AUDIÊNCIAS. OITIVAS. DETERMINAÇÕES. CIÊNCIAS. CONSIDERAÇÃO DO CONTEXTO DAS OCORRÊNCIAS SUFICIENTE PARA AFASTAR A RESPONSABILIZAÇÃO. ACOLHIMENTO DAS RAZÕES DE JUSTIFICATIVA.

RELATÓRIO DE AUDITORIA (RA)

Secretaria de Fiscalização de Infraestrutura Portuária e Ferroviária (SeinfraPortoFerrovia).

Tratam os autos de auditoria realizada, no âmbito do Fiscobras/2015, nas obras da construção da Ferrovia de Integração Oeste-Leste (Fiol) , segmento entre Ilhéus e Caetité/BA (Lotes 1F, 2F, 2FA, 3F e 4F) .
Como achado da fiscalização, foi apontada a gestão temerária de empreendimento (IG-C) , em razão de descumprimento de determinação deste Tribunal, de imobilização antecipada de capital em produtos intermediários (dormentes, brita para lastro e trilhos) e de implantação descoordenada da obra.
Por meio do Acórdão 2645/2015-TCU-Plenário, o Tribunal, entre outras medidas, deliberou por:
	"9.1. realizar a audiência dos Srs. Josias Sampaio Cavalcante Junior, CPF 381.024.981-53 (Diretor-Presidente da Valec no período de 1º/11/2012 a 27/11/2013) e José Lucio Lima Machado, CPF 056.030.725-04 (Diretor-Presidente da Valec no período de 27/11/2013 a 26/12/2014) , com fulcro no art. 43, II, da Lei 8.443/92, c/c o art. 250, IV, do RI/TCU, para que, no prazo de quinze dias, apresentem razões de justificativa por terem permitido, nas obras da Fiol, segmento entre Ilhéus e Caetité/BA (lotes 1 a 4) , a medição de dormentes de concreto e acessórios de fixação de forma antecipada, como também de outros produtos intermediários, a exemplo da brita para lastro e trilhos, sem correspondência com o real cronograma e caminho crítico de execução das obra, em afronta à determinação constante do item 9.2.3 do Acórdão 1712/2012-TCU-Plenário e ao art. 37 da Constituição Federal;
	9.2. realizar a oitiva da Valec Engenharia, Construções e Ferrovias S.A. para que, com fundamento no art. 250, inciso V, do Regimento Interno do TCU, manifeste-se, no prazo de quinze dias, sobre as seguintes irregularidades identificadas na gestão das obras dos lotes 1 a 4 da Fiol em afronta ao item 9.2.3 do Acórdão 1712/2012-TCU-Plenário, bem como ao art. 70 da Constituição Federal:
	9.2.1. descumprimento de determinação do Tribunal;
	9.2.2. imobilização antecipada de capital em produtos intermediários, e
	9.2.3. implantação descoordenada do empreendimento (Achado 3.1) ."
Nesta etapa processual, em exame, as respostas às comunicações realizadas.
A SeinfraPortoFerrovia (peça 75) propõe a rejeição das razões de justificativa, bem como a aplicação da multa prevista no art. 58, inciso II, da Lei 8.443/1992 aos responsáveis, por terem permitido a medição de dormentes de concreto e acessórios de fixação de forma antecipada, como também de brita para lastro, sem correspondência com o real cronograma e caminho crítico de execução da obra.
Quanto aos trilhos, o entendimento é de que "o contingenciamento e a consequente escassez de recursos para tocar as obras justificam a falta de avanço físico dos cronogramas, bem como o não emprego dos trilhos adquiridos. Diante deste cenário, em face das especificidades do fornecimento, houve dificuldade em cancelar ou suspender as entregas das remessas previamente autorizadas, o que afasta a responsabilidade do Sr. José Lúcio Lima Machado, ex-Diretor Presidente da Valec (27/11/2013 a 16/12/2014) , em cuja gestão ocorreu a irregularidade".
Com as devidas vênias, divirjo em parte da análise e da proposta apresentada pela unidade técnica, pelas razões que passo a expor. 
Registro ainda que, após o encaminhamento dos autos ao meu Gabinete, o Sr. José Lúcio Lima Machado se manifestou, por meio de memorial (peça 78) , reforçando as justificativas apresentadas.
Fornecimento de trilhos 
Inicio tratando do fornecimento de trilhos, cujas conclusões, no meu entender, se aplicam por analogia aos demais produtos.
Conforme ressaltado na instrução, a questão foi exaustivamente examinada no TC Processo 001.244/2015-9, que trata de auditoria realizada nas obras da Fiol 2, segmento entre Caetité e Barreiras/BA, Lotes 5 a 7.
Naqueles autos, os ex-dirigentes apresentaram elementos que justificaram, excepcionalmente, o retorno dos autos para a unidade técnica para aprofundamento da análise, levando-se em conta, especialmente, o contexto orçamentário e o ritmo de execução da obra, na época da celebração dos contratos e da assinatura das ordens de fornecimento dos trilhos, bem como o reflexo do contingenciamento dos recursos promovidos em 2015 e a indisponibilidade orçamentária nos exercícios subsequentes.
A constatação é de que as obras dos lotes da Fiol 1 (1F a 4F) também passaram pelos mesmos problemas sofridos na Fiol 2 (5F a 7F) , o que conduziu à unidade técnica concluir no seguinte sentido:
"163.	Isto posto, considerando que o contingenciamento restringiu substancialmente os recursos para que as obras pudessem evoluir no ritmo esperado; considerando que o contingenciamento era algo imprevisível na época da expedição das ordens de fornecimento;  considerando que, nos contratos de aquisição dos trilhos, em face de decorrer de licitação e contratação realizada no mercado internacional e também devido às especificidades da fabricação, transporte e entrega do produto, tornando difícil a suspensão das entregas sem que houvesse prejuízos às partes, uma vez expedidas as ordens de fornecimento e iniciada a produção; considerando ainda que a superveniência e a imprevisibilidade de fato (contingenciamento) a que não deu causa o gestor é reconhecido pela legislação e jurisprudência desta Corte de Contas como motivador de alterações contratuais; conclui-se, especificamente no tocante ao fornecimento dos trilhos, por acatar as razões de justificativas e afastar a responsabilidade do Sr. José Lucio Lima Machado (CPF: 056.030.725-04) , então Diretor-Presidente da Valec - Engenharia, Construções e Ferrovias S/A (27/11/2013 até 26/12/2014) ."
Neste ponto, anuo integralmente ao entendimento da SeinfraPortoFerrovia.
No Relatório de Auditoria, emitido em 11/8/2015 (peça 21) , a ocorrência foi apontada diante da constatação de que, até maio/2015, a Valec já havia adquirido 85% da quantidade de trilhos necessária para o empreendimento, enquanto a montagem de grade, iniciada em janeiro/2015, alcançava apenas 10% do trecho. No entanto, na oportunidade da fiscalização não se atentou para o contexto em que os fatos ocorreram. 
O exame pormenorizado das justificativas, ora promovido, evidenciou que, na época da celebração dos contratos questionados, não havia sinais para se antever a redução do ritmo de execução das obras, em razão da indisponibilidade orçamentária, que sobreveio.
Ao contrário, conforme informado pelo responsável, o cenário então existente era de forte aceleração das obras e perdurou durante toda a sua gestão.
 Dados extraídos do Tesouro Gerencial pela unidade técnica confirmam os argumentos apresentados, eis que, em 2014, foi concedida a maior dotação (R$ 918.465.944,00) para as obras e não houve cancelamento ou remanejamento. O contexto orçamentário da obra, portanto, na época da celebração dos contratos e das emissões das ordens de fornecimento (de maio/2014 a agosto/2014) era de normalidade.
Em 2015, a dotação concedida (R$ 668.322.000,00) foi reduzida em aproximadamente 21%, com o cancelamento ou remanejamento de R$ 137.200.841,00.
Assim, deve-se reconhecer que o contingenciamento, promovido um ano após a assinatura dos contratos para fornecimento dos trilhos, como também a redução dos recursos disponibilizadas nos exercícios seguintes alteraram o ritmo de execução das obras.
Ademais, não se pode olvidar dos prazos necessários para o fornecedor dos trilhos comprar a matéria prima, fabricar, inspecionar, fazer o transporte marítimo até o Brasil (considerando tratar-se de compra apenas possível no mercado internacional) , bem como trâmites alfandegários, transporte entre o porto e os canteiros, entre outros.
Dessa forma, a conduta atribuída aos responsáveis de permitir o fornecimento dos trilhos para todos os lotes da Fiol deve ser avaliada, sopesando o cenário de execução das obras e a ausência de contingenciamento, em 2014, além dos longos prazos necessários para a entrega.
A unidade técnica, no âmbito do TC Processo 001.244/2015-9, demonstrou ainda que, em princípio, as aquisições não causaram prejuízos à Valec, considerando a imprescindibilidade dos trilhos para conclusão da ferrovia e a baixa deterioração ao longo do tempo, quando estocados, o que permite o seu emprego na obra em momento oportuno, bem como a valorização dos recursos já investidos na compra, em razão do aumento da cotação oficial do dólar americano frente ao real.
Nesse sentido, acolho as razões de justificativa oferecidas pelo Sr. José Lucio Lima Machado, de modo a afastar a responsabilização em decorrência da permissão do fornecimento de trilhos, ressaltando quanto ao Sr. Josias Sampaio Cavalcante Júnior, que sua gestão se encerrou antes das assinaturas dos contratos, não cabendo, desde o início, qualquer responsabilidade pela ocorrência.
Dormentes de concreto, acessórios de fixação e brita para lastro
A audiência dos responsáveis questionou, ainda, a permissão da medição de dormentes de concreto e acessórios de fixação de forma antecipada, como também de outros produtos intermediários, a exemplo da brita para lastro e trilhos, sem correspondência com o real cronograma e caminho crítico de execução das obras, em afronta à determinação constante do item 9.2.3 do Acórdão 1712/2012-TCU-Plenário, Relator Ministro José Múcio Monteiro, e ao art. 37 da Constituição Federal.
No que se refere aos dormentes, a unidade técnica rejeitou as justificativas, levando-se em conta, essencialmente, o hiato verificado, durante a auditoria, entre os percentuais de dormentes produzidos (89%) e o de grade executados (10%) .
Relativamente aos acessórios de fixação, cujo contrato foi assinado em 04/10/2013 e as ordens de fornecimento emitidas de 13/11/2013 a 27/12/2015, o posicionamento foi pela responsabilização do Sr. Josias Sampaio Cavalcante Júnior, em cuja gestão houve a licitação, assinatura do contrato e a emissão da primeira ordem de fornecimento, bem como do Sr. José Lúcio Lima Machado, uma vez que, diante da falta de avanço físico das obras e da impossibilidade de utilização imediata do insumo, ainda emitiu, recebeu e pagou entregas de oito ordens de fornecimento.
Quanto à brita para lastro, concluiu pela imputação de responsabilidade a ambos os gestores, em face da ocorrência de imobilização antecipada em produtos intermediários.
A proposta da unidade técnica é de rejeitar as razões de justificativa e aplicar a multa prevista no art. 58, inciso II, da Lei 8.443/1992 aos então Diretores-presidentes.
Com as devidas vênias, dissinto da responsabilização dos Srs. Josias Sampaio Cavalcante Júnior e José Lúcio Lima Machado, bem como do entendimento de que "As consequências do contingenciamento não se aplicam à fabricação/medição de dormentes de concreto, fornecimento e transporte de britas para lastro, e suprimento de acessórios de fixação, todos realizados de forma antecipada e dentro dos contratos de execução das obras".
Pondero, ao contrário, que os fundamentos adotados para afastar a responsabilidade dos gestores quanto à celebração dos contratos para fornecimento de trilhos se impõem, em parte, também aos demais acessórios fornecidos.
Se "o contingenciamento restringiu substancialmente os recursos para que as obras pudessem evoluir no ritmo esperado" e se "o contingenciamento era algo imprevisível na época da expedição das ordens de fornecimento" dos trilhos, como afirmou a SeinfraPortoFerrovia; na oportunidade da medição dos demais acessórios, do mesmo modo, não era provável antever os atrasos na execução das obras da ferrovia, em razão da redução de recursos. 
Em analogia à visão adotada quanto aos trilhos, no âmbito do TC Processo 001.244/2015-9, de que "Para uma abordagem mais justa do problema é necessário ter em mente que todas as ordens de fornecimento foram emitidas em período anterior ao contingenciamento", as medições dos dormentes e demais acessórios também foram realizadas previamente ao contingenciamento.
Cabe ressaltar que não houve o aprofundamento da análise, como ocorreu em relação aos trilhos, acerca do contexto da execução das obras no momento das medições e de parte dos argumentos oferecidos pelos responsáveis.
Especificamente quanto aos períodos de gestão do Sr. Josias Sampaio Cavalcante Junior (de 1º/11/2012 a 27/11/2013) e Sr. José Lucio Lima Machado (de 27/11/2013 a 26/12/2014) , como exposto, não havia indicativo da restrição orçamentária superveniente. 
Nesse sentido, pondero que a conclusão da unidade técnica de que "o contingenciamento e a consequente escassez de recursos para tocar as obras justificam a falta de avanço físico dos cronogramas, bem como o não emprego dos trilhos adquiridos" deve ser também considerada em relação aos dormentes, acessórios de fixação e brita.
As medições desses insumos coincidiram, em parte, com os períodos então previstos para entrega dos trilhos (de agosto/2014 a outubro/2015) . Ainda que a contratação dos trilhos, realizada no mercado internacional, se distinga dos demais insumos, considerando que o emprego dos acessórios é inerente à colocação dos trilhos e, portanto, deveriam estar disponíveis na data então prevista para implantação, essa antecedência, sem um exame pormenorizado das peculiaridades relacionadas a essas aquisições, não é suficiente, no meu entender, para a responsabilização dos gestores.
Ambos os responsáveis evidenciaram a adoção de medidas que devem ser sopesadas na avaliação de suas condutas.
O Sr. Josias Sampaio Cavalcante Junior, conforme demonstrado em suas razões de justificativa (peça 60) , estabeleceu um sistema de controle das obras, por meio da estruturação da empresa, com a criação do Escritório de Gestão de Projetos - EGP e da Gerência Geral da Fiol, implementação das Superintendências de Construção e de Programação de Obras, entre outras, bem como participou ativamente de reunião técnica realizada para diagnosticar as principais pendências e gargalos das obras que podiam impactar no andamento do empreendimento.
Quanto ao Sr. José Lucio Lima Machado, a própria SeinfraPortoFerrovia registrou ações que demonstram o compromisso do responsável em atender as determinações do Tribunal, o que, no entender da unidade técnica, atenua a gravidade de sua conduta omissiva:
"a) redução de 70% do estoque de demandas desta Corte de Contas pendentes, até 2014;
b) implantação da Política de Gestão e o Plano de Ação de Riscos da Valec com finalidade de mitigar perdas e ameaças ao cumprimento de prazos, controle de custos e qualidade de projetos e ainda a preocupação com o atendimento das recomendações deste Tribunal emanadas antes mesmo de sua gestão, Acórdão 2467/2013-TCU-Plenário, Ministra Ana Arraes; e
c) notificação dos consórcios construtores e as supervisoras de obras, determinando que apresentassem, no prazo improrrogável de cinco dias, o Gráfico de Gantt das obras, bem como somente efetivassem a fabricação de dormentes e a aquisição de acessórios de via, quando efetivamente as obras se encontrassem no momento adequado (peça 61, p. 67-73) , em cumprimento às determinações dos Acórdão 1712/2012-TCU-Plenário, Ministro José Múcio, e 2388/2013 - TCU - Plenário, Ministro Augusto Sherman; e
d) estabelecimento de regras internas da Valec para a fabricação e medição de dormentes (peça 63, p. 2-3) ."
Por oportuno, relembro que não se promoveu a audiência do Sr. Bento José de Lima (Diretor Presidente de 26/12/2014 a 19/6/2015) , considerando comprovadas providências com vistas a dotar a empresa estatal de mecanismos reais de gestão de cronograma, com a instituição do Sistema de Gerenciamento de Obras Ferroviárias (Sisgof) para fins de acompanhamento e controle do avanço físico das obras.
Deve-se reconhecer, contudo, que, para que o Sisgof pudesse ser instituído em abril/2015, as ações necessárias à concepção, desenvolvimento, testes e implantação tenham sido iniciadas anteriormente, ainda durante a gestão do responsável, uma vez que a criação de um sistema não é instantânea. A documentação anexa às justificativas apresentadas pelo Sr. José Lucio Lima Machado (peça 61, p. 31-52) comprova que a partir de abril/2014 foram adotadas medidas com o objetivo de implantar o sistema, começando pelo treinamento de profissionais da Valec para utilização do software MS Project 2013. Memorandos e e-mails demonstram que, em setembro e outubro/2014, estava sendo desenvolvido o trabalho de implantação do sistema de gerenciamento do planejamento executivo das obras da Valec.
Assim, entendo que as providências para instituição do Sisgof devem ser consideradas também em relação ao Sr. José Lucio Lima Machado.
Foi apresentada, ainda, cópia do Contrato 28/2013, assinado ainda na gestão do Sr. Josias Sampaio Cavalcante Júnior, para fornecimento de acessórios para fixação de trilhos, além da negociação para suspensão da entrega e do termo aditivo destinado a promover alterações no cronograma de remessas, em junho e julho/2014 (peça 61, p. 185-204) , o que demonstra a adoção de medidas para retardar a entrega dos acessórios.
Diante do acolhimento como atenuantes das ações descritas, não se revela razoável afirmar que o gestor foi omisso. Ao contrário, restou evidenciada a efetiva atuação no intuito de instituir mecanismos de controle, o que também se estende ao seu antecessor.
Considero que o reconhecimento do compromisso dos responsáveis em estruturar a Valec, instituir controles e em atender as determinações do Tribunal, neste caso concreto, aliado às circunstâncias excepcionais e supervenientes decorrentes do contingenciamento dos recursos, é suficiente, para também quanto aos acessórios, afastar as responsabilidades dos Srs. Josias Sampaio Cavalcante Junior e José Lucio Lima Machado.
Oitiva da Valec Engenharia, Construções e Ferrovias S.A.
A Valec foi instada a se manifestar acerca do descumprimento de determinação do Tribunal, da imobilização antecipada de capital em produtos intermediários e da implantação descoordenada do empreendimento. 
Quanto ao descumprimento de determinação do Tribunal (item 9.2.1 do Acórdão 2645/2015-TCU-Plenário, de minha relatoria) , trata-se do item 9.2.3 do Acórdão 1712/2012-TCU-Plenário, Relator Ministro José Múcio, por meio do qual se determinou: ''Elabore gráfico de Gantt e caminho crítico com base no real cronograma de execução das obras, de forma a autorizar a medição dos dormentes de concreto, acessórios de fixação e aparelhos de mudança de via apenas na época adequada, evitando o fornecimento antecipado desses componentes, o que pode favorecer sua deterioração precoce, em especial nos trechos em que ainda não foi obtida repactuação do preço".
Como houve a medição de dormentes e acessórios de fixação de forma antecipada, a equipe de fiscalização considerou descumprida a determinação.
A Valec alega que não houve descumprimento, pois, à época, foram celebrados aditivos aos contratos para estabelecimento de diretrizes para fabricação e medição de dormentes; bem como que, definido o cronograma inicial de implantação, considerando o prazo de obra de 24 meses, previsto quando da licitação e contratação das obras, a implementação das providências para fabricação dos dormentes deve ser imediata devido às dificuldades relacionadas a investimentos, prazos e fábrica.
Ademais, afirmou que o avanço físico médio das obras dos lotes da Fiol 1, em 2014, só não foi melhor devido à indisponibilidade dos trilhos, uma vez que à época não havia restrições orçamentárias. Após a contratação dos trilhos, estando os mesmos no caminho crítico das obras e não havendo restrições orçamentárias e financeiras, não havia motivos para paralisar a fabricação de dormentes, o que poderia causar atrasos nas obras e futuras demandas judiciais por parte das contratadas, seja por ociosidade da fábrica ou por frustração de faturamento.
A SeinfraPortoFerrovia não acolheu as justificativas: "Dado a antecedência de mais de dois anos com que os dormentes e os demais insumos foram disponibilizados e pagos, acredita-se, que, mesmo diante da escassez de recursos para tocar as obras, foram priorizadas etapas não sequenciais, descumprindo com isso a determinação desta Corte Contas".
Avalio, contudo, que caberia uma análise mais aprofundada, assim como promovida em relação aos trilhos, também acerca das alegadas dificuldades de fabricação dos dormentes (investimentos, prazos, fábrica) ; da cronologia da contratação, previsão e efetiva entrega dos dormentes e acessórios, em comparação com o cronograma das obras; bem como do reflexo do contingenciamento superveniente.
De todo modo, pondero que as circunstâncias expostas nas justificativas oferecidas pelos responsáveis atenuam a ocorrência, embora, de fato, não elidam a constatação de que os acessórios de fixação e os dormentes, em parte, foram fornecidos antecipadamente. Essa antecedência, todavia, concretizou-se em grande medida em decorrência do não avanço esperado das obras, provocado pelo contingenciamento de recursos, posterior às medições contestadas.
Em relação à imobilização antecipada de capital em produtos intermediários (item 9.2.2 do Acórdão 2645/2015-TCU-Plenário) , a Valec afirma que as aquisições foram realizadas em conformidade com o cronograma então estabelecido, não havendo imobilização indevida de capital, uma vez que não poderia ser previsível o contingenciamento financeiro enfrentado pelo Governo Federal no ano de 2015.
A unidade técnica afasta a irregularidade somente quanto ao fornecimento dos trilhos, mas considera que este entendimento não se aplica aos dormentes, brita para lastro e acessórios de fixação, uma vez que os pagamentos desses insumos foram realizados no âmbito dos contratos de execução das obras, estando a suspensão da fabricação, fornecimento, entrega e medição, no controle exclusivo dos então responsáveis pela empresa.
Apesar disso, conforme já exposto, não se promoveu exame acerca das alegadas dificuldades de fabricação dos dormentes (investimentos, prazos, fábrica) ; bem como da afirmação de que os lotes 2F, 3F e 4F à época se encontravam em momento oportuno para o recebimento dos materiais, com percentuais de execução de infraestrutura, respectivamente, em 70%, 80% e 60%.
Reforço, novamente, que a conclusão em relação aos trilhos se aplica também aos demais insumos, adquiridos em período compatível para que estivessem disponíveis na data então prevista para implantação.
Assim como a questão anterior, a imobilização antecipada de capital em produtos intermediários, neste caso concreto, decorreu do atraso no avanço físico das obras ocasionado pelo posterior contingenciamento de recursos.
No que se refere à implantação descoordenada do empreendimento (item 9.2.3 do Acórdão 2645/2015-TCU-Plenário) , o relatório de auditoria registrou, essencialmente, que, embora a execução física dos lotes 2, 3 e 4 fosse de 76%, 80% e 65%, respectivamente, a execução física do lote 1 era de apenas 29%. Todavia, enquanto não for concluído o Lote 1, que dá acesso ao porto de Ilhéus/BA, em nada adiantará a conclusão dos demais lotes.
A Valec argumenta que a implantação descoordenada do empreendimento decorreu das restrições orçamentárias e que as dificuldades enfrentadas quando da execução das obras do Lote 1 da ferrovia, bem como de sua rescisão e convocação do segundo colocado, comprometeram o equilíbrio entre o avanço das obras deste lote em relação aos lotes 2, 3 e 4.
A unidade técnica, após realizar diligência para envio das ordens de serviço e dos processos e cronogramas de implantação que embasaram a decisão de iniciar as obras desses lotes, concluiu que "as ocorrências que levaram a implantação descoordenada foram alheias à gestão da Valec e perduraram desde o início das obras, em dezembro de 2010, pelo Consórcio SPA/DELTA/CONVAP, detentor do Contrato 53/2010, até 7/2/2014, quando se deu a emissão da ordem de início dos serviços do Contrato 07/2014, assinado com o Consórcio TRAIL/PAVOTEC".
Restou demonstrada a morosidade com que o consórcio vinha executando inicialmente as obras do Lote 1F até a sua paralisação, após a suspensão da Licença Ambiental pelo Ibama. Em consequência, a Valec rescindiu a avença e convocou os demais licitantes na ordem de classificação para contratação. Todavia o consórcio inadimplente interpôs ação judicial com vistas a impedir a medida, retardando o reinício das obras com o novo contrato. A partir de 2014, após a nova contratação, ainda sobrevieram as consequências do contingenciamento de recursos por parte do Ministério dos Transportes, cujo ápice se deu em 2015.
Diante disso, manifesto-me de acordo com o entendimento de que as informações apresentadas esclarecem a execução desordenada das obras da Fiol 1, notadamente do Lote 1F, conforme exposto na análise da SeinfraPortoFerrovia. 
Considerações Finais
Registro que o Tribunal, por meio do Acórdão 2645/2015-TCU-Plenário, expediu uma série de determinações e recomendações à Valec, as quais estão sendo tratadas em processo de monitoramento já instaurado (TC Processo 013.559/2016-8) .
Destarte, conveniente ressaltar que o exame ora promovido conduziu à exclusão das responsabilidades dos gestores quanto às irregularidades objeto das audiências, em razão, especialmente, do contexto observado nos períodos que ocuparam os cargos e da subsequente e imprevista situação de restrição orçamentária e financeira, que impactou negativamente a execução das obras, impedindo o cumprimento dos cronogramas estabelecidos.
De todo modo, considerando o conhecido histórico de problemas na execução das obras da Fiol, a análise das eventuais medidas adotadas pela Valec para evitar as deficiências constatadas, bem como dos eventuais prejuízos, está sendo realizada no citado processo.
	Ante o exposto, manifesto-me por que o Tribunal aprove o acórdão que ora submeto à apreciação deste Colegiado.
TCU, Sala das Sessões Ministro Luciano Brandão Alves de Souza, em 18 de novembro de 2020.
AUGUSTO SHERMAN CAVALCANTI 
Relator